---
title: "III. Le Tidyverse II et les statistiques uni- et bi-variées"
author: "Guillaume Guex"
number-sections: true
lang: fr
---

## Préparation du jeu de données

Pour ce TP nous allons avoir besoin des librairies suivantes :

```{r}
library(tidyverse)
library(readxl)
library(janitor)
library(DescTools)
```

### Chargement et aperçu des données

Dans ce TP, nous allons utiliser le jeu de données `data/pragmatique.xlsx`, qui porte sur une sélection de marqueurs de doute, prononcés dans différents contextes. Une description de ce jeu de données se trouve dans le fichier `data/pragmatique_info.docx`.

Commençons par charger le jeu de données :

```{r}
pragmatique_df = read_excel("data/pragmatique.xlsx")
pragmatique_df
```

Le jeu semble relativement propre, on peut voir un résumé rapide de ses variables avec :

```{r}
pragmatique_df %>%
  str()
```

Cependant **ATTENTION**, le nom de la plupart des variables ne respecte pas une syntaxe propre à R (en l'occurrence, il y a des espaces dans les noms) :

```{r}
names(pragmatique_df)
```

Ce qui veut dire que, pour les utiliser, on les entourera de \`\` (accents graves). Par exemple pour sortir le vecteur `Timing début` :

```{r}
head(pragmatique_df$`Timing début`, 20)
```

### Pré-traitements

La dernière fois, nous avons vu comment utiliser le package `janitor` pour nettoyer les lignes et colonnes vides. Nous pouvons aussi l'utiliser pour **renommer automatiquement les noms de variables** de manière "adéquate" pour R.

```{r}
pragmatique_df = pragmatique_df %>%
  clean_names()
```

```{r}
names(pragmatique_df)
```

Nous allons créer une nouvelle variable, qui correspond à la **durée du Lemme** :

```{r}
pragmatique_df = pragmatique_df %>% 
  mutate(duree=timing_fin - timing_debut)
pragmatique_df %>% select(duree)
```

Il est possible de recoder une variable numérique (p.ex. `duree`) en **variable catégorielle** avec `case_when()` :

```{r}
pragmatique_df = pragmatique_df %>%
  mutate(duree_cat=case_when(
    duree <= 385 ~ "court",
    (duree > 385) & (duree <= 563) ~ "moyen",
    duree > 563 ~ "long"
  ))
pragmatique_df %>%
  select(duree, duree_cat) %>%
  head(10)
```

Finalement, pour les graphiques est certaines fonctions statistiques, il est utile de **transformer les variables de type "character" en type "factor"** (véritables variables catégorielles dans R). On peut le faire avec `as.factor()` :

```{r}
pragmatique_df = pragmatique_df %>%
  mutate(lemme=as.factor(lemme))
head(pragmatique_df$lemme)
```

On peut appliquer cette logique à l'ensemble des variables de type "character" du jeu de données avec l'aide de la fonction `accross()` (on s'assure au préalable que les modalités ne possède pas d'espaces en trop) :

```{r}
pragmatique_df = pragmatique_df %>%
  mutate(across(where(is.character), str_squish)) %>%
  mutate(across(where(is.character), as.factor))
pragmatique_df
```

## Statistiques uni- et bi-variées

Pour commencer, nous allons faire des statistiques uni-variées sur des vecteurs. Nous verrons comment utiliser ses fonctions dans le cadre du `tidyverse` dans @sec-tidyverse.

### Statistiques uni-variées sur une variable numérique

Les statistiques uni-variées classiques sur des variables numériques sont les suivantes :

-   La **moyenne**, indicateur de tendance centrale.
-   La **médiane**, indicateur de tendance centrale moins sensible aux valeurs extrêmes.
-   La **variance** et l'**écart-type**, indicateurs de dispersion.
-   Le **minimum** et **maximum**, autres indicateurs de dispersion.
-   Les **quantiles**, coupant la distribution en plusieurs groupes de proportions pré-définies.
-   Le *skewneess* et le *kurtosis*, indicateurs d'asymétrie et d'aplatissement.

Pour faire la **moyenne**, la fonction à utiliser est `mean()` :

```{r}
mean(pragmatique_df$duree)
```

La **médiane** s'obtient avec `median()` :

```{r}
median(pragmatique_df$duree)
```

La **variance** avec `var()` :

```{r}
var(pragmatique_df$duree)
```

L'unité de la variance est l'unité de la variable au carré. Pour obtenir une valeur dans la même unité que notre variable, on calcule l'**écart-type**, qui correspond à la racine carrée de la variance :

```{r}
sd(pragmatique_df$duree)
sqrt(var(pragmatique_df$duree))
```

Si notre variable se distribue selon une loi normale, on sait qu'à-peu-près 95% des valeurs sont comprises entre +/- deux fois l'écart-type (1.96 pour être plus précis) :

```{r}
mean(pragmatique_df$duree) - 1.96*sd(pragmatique_df$duree)
mean(pragmatique_df$duree) + 1.96*sd(pragmatique_df$duree)
```

Les **valeurs minimale et maximale** s'obtiennent respectivement avec `min()` et `max()` :

```{r}
min(pragmatique_df$duree)
max(pragmatique_df$duree)
```

Il existe une infinité de **quantiles** différents. Ils sont définis par rapport à un pourcentage. Par exemple, on parle du quantile-0.25 la valeur telle que 25% des observations de la variable lui sont inférieures. On les obtient avec `quantile()`, avec le deuxième argument qui doit être un vecteur contenant les pourcentages désirés :

```{r}
quantile(pragmatique_df$duree, c(0.25, 0.33, 0.5, 0.66, 0.75))
```

Notons que le quantile 50% correspond à la médiane.

Finalement, on peut également obtenir **plusieurs statistiques** d'un coup en utilisant la fonction `summary()` :

```{r}
summary(pragmatique_df$duree)
```

Cette dernière peut même être appliquée à un tableau entier, auquel cas elle retournera un résumé pour chaque variable :

```{r}
summary(pragmatique_df)
```

Grâce à la libraire `DescTools`, on peut également mesurer des indices avancés comme le **skewness** (asymétrie) et le **kurtosis** (aplatissement) avec respectivement `Skew()` et `Kurt()` :

```{r}
Skew(pragmatique_df$duree)
Kurt(pragmatique_df$duree)
```

La valeur positive du skewness indique que la distribution est "penchée" à gauche, tandis que la valeur de kurtosis (calcul normalisé, valeur de 0 pour la loi normale) indique que la distribution est plus "aplatie" que la normale.

On anticipe un peu (les graphiques viendront par la suite), mais voici la distribution de la variable `duree`:

```{r}
ggplot(pragmatique_df, aes(x=duree)) +
  geom_histogram()
```

### Statistiques uni-variées sur une variable catégorielle

Il existe nettement moins d'indicateurs usuels pour une variable catégorielle. Les principaux sont :

-   Les **fréquences** (absolues ou relatives) des différentes modalités.
-   Le **mode**, qui correspond à la modalité la plus fréquente.
-   L'**entropie**, qui est un indicateur de dispersion dans les modalités.

Les **modalités** d'une variable catégorielle s'obtiennent avec `unique()` ou `levels()`:

```{r}
unique(pragmatique_df$lemme)
levels(pragmatique_df$lemme)
```

Pour obtenir les **fréquences absolues** d'une variable catégorielle, on utilise `table()`:

```{r}
table(pragmatique_df$lemme)
```

Pour les **fréquences relatives**, on doit faire un calcul :

```{r}
table(pragmatique_df$lemme) / sum(table(pragmatique_df$lemme))
```

Le **mode** s'obtient avec la fonction `Mode()` (de `DescTools`) :

```{r}
Mode(pragmatique_df$lemme)
```

Finalement l'**entropie** s'obtient avec `Entropy()` (de `DescTools`) appliqué à la table des fréquences :

```{r}
Entropy(table(pragmatique_df$lemme))
```

Notez que cette dernière est calculée en base 2 (par défaut). Elle a comme valeur maximale 2\^(nombre de catégories) ssi toutes les catégories possèdent la même fréquence. Afin d'interpréter l'entropie, on peut élever sa base par la valeur obtenue, ce qui nous donne la **variété effective** :

```{r}
2^Entropy(table(pragmatique_df$lemme))
```

### Statistiques bi-variées

Les statistiques bi-variées que nous allons voir sont peu nombreuses.

Entre deux variables numériques, on peut utiliser la **covariance** ou la **corrélation**, avec `cov()` et `cor()` :

```{r}
cov(pragmatique_df$timing_debut, pragmatique_df$duree)
cor(pragmatique_df$timing_debut, pragmatique_df$duree)
```

Il y a un faible lien positif entre le timing du début de la durée.

Entre deux variables catégorielles, on peut afficher le **tableau croisé** avec `table()` :

```{r}
table(pragmatique_df$lemme, pragmatique_df$genre)
```

### Gestion des valeurs manquantes

Il est important de noter que les fonctions de statistiques uni- et bi-variées ne gèrent pas les **valeurs manquantes**. Par défaut, elles retournent `NA`. Pour les faire fonctionner, il faut ajouter l'argument `na.rm=TRUE` :

```{r}
test = c(4, 5, NA, 8)
mean(test)
```

```{r}
mean(test, na.rm=TRUE)
```

## Utilisation dans le tidyverse {#sec-tidyverse}

### Calcule d'indices avec `mutate()`

Le calcul d'indice statistiques dans le tidyverse peut intervenir dans des contextes différents.

Si l'on utilise aucune *agrégation* ou *groupes* (voir @sec-sac) et que l'on utilise directement `mutate()`, les fonctions de statistiques vont calculer l'indice sur l'ensemble du jeu de données, et retourner la même valeur pour chaque observation :

```{r}
pragmatique_df = pragmatique_df %>%
  mutate(m_duree=mean(duree))
```

```{r}
pragmatique_df %>%
  select(id_marqueur, lemme, duree, m_duree)
```

::: callout-tip
### Une application : la normalisation des variables

Calculer des indices constants sur une colonne peut parfois être utile : on peut s'en servir par exemple pour *normaliser* nos variables (en construisant deux colonnes auxiliaires pour la moyenne et l'écart-type) :

```{r}
pragmatique_df = pragmatique_df %>%
  mutate(m_duree=mean(duree), sd_duree=sd(duree), duree_norm=(duree - m_duree) / sd_duree)
pragmatique_df %>%
  select(id_marqueur, lemme, duree, m_duree, sd_duree, duree_norm)
```

Il existe cependant un raccourci pour cela, avec `scale()`, qui fait exactement la même chose :

```{r}
pragmatique_df = pragmatique_df %>%
  mutate(duree_norm2=scale(duree))
pragmatique_df %>%
  select(id_marqueur, lemme, duree, m_duree, sd_duree, duree_norm, duree_norm2)
```

On peut s'assurer que les deux variables sont bien normalisées avec :

```{r}
mean(pragmatique_df$duree_norm)
sd(pragmatique_df$duree_norm)
mean(pragmatique_df$duree_norm2)
sd(pragmatique_df$duree_norm2)
```
:::

### Utilisation de `summarize()` et `reframe()`

Si la fonction ne retourne qu'un résultat, il est souvent plus judicieux d'utiliser la fonction `summarize()` (ou `summarise()`), qui **applique l'indice et combine toutes les observations** en une seule :

```{r}
pragmatique_df %>%
  summarize(m_duree=mean(duree))
```

On peut également l'utiliser pour créer **plusieurs indices** (la fonction `n()` compte le nombre d'observations) :

```{r}
pragmatique_df %>%
  summarize(n_observations = n(), m_duree=mean(duree), med_duree=median(duree), sd_duree=sd(duree))
```

Si l'on veut utiliser une fonction qui retourne **plusieurs résultats**, on utilisera plutôt `reframe()` :

```{r}
pragmatique_df %>% 
  reframe(quantiles = c("P25", "P50", "P75"),
          q_duree=quantile(duree, c(0.25, 0.5, 0.75)))
```

### Définir des groupes et la logique du "Split-Apply-Combine" {#sec-sac}

La puissance de `summarize()` devient plus évidente lorsque l'on souhaite faire des statistiques par **groupe**. La logique devient alors celle du "Split-Apply-Combine", qui effectue les opérations suivantes :

1.  **Split** : le jeu de données est divisé en groupes selon une ou plusieurs variables.
2.  **Apply** : une fonction est appliquée à chaque groupe pour calculer des statistiques ou effectuer des transformations.
3.  **Combine** : les résultats de chaque groupe sont combinés pour former un nouveau jeu de données

L'opération de *split*, c'est-à-dire celle de **définir les groupes**, se fait en amont des deux autres grâce à la fonction `group_by()` :

```{r}
pragmatique_df %>%
  group_by(lemme)
```

On peut même utiliser **plusieurs variables categorielles** pour définir des groupes plus fins :

```{r}
pragmatique_df %>%
  group_by(lemme, genre)
```

Une fois des groupes formés, on peut utiliser `mutate()` pour passer à l'étape **apply**. Les indices sont ainsi calculés indépendamment sur chaque groupe :

```{r}
pragmatique_df %>%
  group_by(lemme, genre) %>%
  mutate(m_duree=mean(duree), sd_duree=sd(duree)) %>%
  select(genre, lemme, m_duree, sd_duree)
```

C'est avec `summarize()` (ou `reframe()`) que l'**apply est suivi d'un combine** : le calcul est effectué sur chaque groupe et le résultat est combiné par groupe (d'ailleurs, la dernière granularité du groupe disparait) :

```{r}
pragmatique_df %>%
  group_by(lemme, genre) %>%
  summarize(n_obs = n(), m_duree=mean(duree), sd_duree=sd(duree))
```

Si les groupes ont été définis avec plusieurs variables, un **enchaînement** de `summarize()` va donner des statistiques de plus en plus grossières :

```{r}
gr_1 = pragmatique_df %>%
  group_by(lemme, genre) %>%
  summarize(n_obs=n(), m_duree=mean(duree)) 
gr_2 = gr_1 %>%
  summarize(n_obs=sum(n_obs), m_duree=mean(m_duree)) 
gr_1
gr_2
```

Le besoin de compter les effectifs par groupe (`group_by(...) %>% summarize(n = n())`) est tellement fréquent en statistiques qu'il existe une fonction raccourci dédiée : `count()`. C'est l'équivalent Tidyverse de la fonction `table()` que nous avons vue plus tôt, mais elle retourne un tibble prêt à l'emploi (et permet de classer les observations) :

```{r}
pragmatique_df %>%
  count(lemme, sort=TRUE) %>%
  mutate(freq_rel = n / sum(n))
```

Finalement, la fonction `reframe()` nous permet d'obtenir **plusieurs valeurs par groupe**, et duplique donc le nombre de lignes par le nombre de résultats :

```{r}
pragmatique_df %>%
  group_by(lemme) %>%
  reframe(quantiles = c("P25", "P50", "P75"),
          q_duree=quantile(duree, c(0.25, 0.5, 0.75)))
```
