---
title: "V. Les tests statistiques"
author: "Guillaume Guex"
number-sections: true
lang: fr
---

## Données et pré-traitements

Dans ce TP, nous allons voir comment utiliser différents **tests statistiques** avec R.

Les librairies nécessaires sont :

```{r}
library(tidyverse)
library(readxl)
```

Ici, nous allons principalement utiliser le jeu de `phonétique.xlsx`. Chargeons-le :

```{r}
phonetique_df = read_excel("data/phonétique.xlsx")
```

Pour un test du chi2 entre deux variables catégorielles, nous allons plutôt utiliser le jeu de données de sociolinguistique pré-traité (`sociolinguistique_v2.csv`). Nous allons le charger et effectuer quelques pré-traitements :

```{r}
# On charge le jeu de données et on transforme les caractères en facteurs (ordinales pas nécessaire ici)
socioling_df = read_csv("data/sociolinguistique_v2.csv") %>%
  mutate(across(where(is.character), factor))
# On recode les années en génération, et on spécifie que c'est une variable ordinale
socioling_df = socioling_df %>%
  mutate(generation=case_when(annee %in% 0:1983 ~ "X",
                              annee %in% 1984:1995 ~ "Y",
                              annee %in% 1995:3000 ~ "Z")) %>%
  mutate(generation=factor(generation, order=T, levels=c("X", "Y", "Z")))
```

## Tests uni-variés

Les tests **uni-variés** concernent une seule variable, que l'on peut éventuellement mesurer sur deux groupes de personnes différents. Nous allons voir ici deux types de tests :

-   Test de la moyenne pour deux groupes non-appariés.
-   Test de la moyenne pour deux groupes appariés.

### Test de la moyenne pour deux groupes non-appariés

Ce test consiste à vérifier si la **moyenne d'une variable numérique est significativement différente dans deux groupes constitués de personnes différentes**.

Ici, nous allons tester si la durée de prononciation des mots est significativement différente entre les femmes et les hommes.

Pour cela on peut extraire deux vecteurs de notre jeu de données. Le vecteurs de durée pour les femmes :

```{r}
duree_f = phonetique_df %>%
  filter(Sexe=="F") %>%
  .$Dur_M # Le pipe envoie le résultat à la place du "."
head(duree_f, 100)
```

Et pour les hommes

```{r}
duree_m = phonetique_df %>%
  filter(Sexe=="M") %>%
  .$Dur_M
head(duree_m, 100)
```

Le test statistique adéquat est le **test de Student** ou **t-test**. Il s'effectue avec la fonction **`t.test()`** :

```{r}
t_test_res = t.test(duree_f, duree_m)
t_test_res
```

Prenez l'habitude de sauver le résultat d'un test dans une variable, car il est possible d'extraire plusieurs informations de ce résultat :

```{r}
names(t_test_res) # Liste de ce que l'on peut extraire
t_test_res$estimate # Les moyennes
t_test_res$statistic # La statistique du test
t_test_res$p.value # La p-valeur
```

### Test de la moyenne pour deux groupes appariés

Ce test consiste à vérifier si **la moyenne d'une variable numérique est significativement différente dans deux groupes constitués de personnes identiques**. Ce test consiste en fait à calculer la différence entre les valeurs de cette variable pour chaque personne, puis à vérifier si la moyenne de cette différence est significativement différente de 0.

Nous allons tester ici s'il existe une différence significative de durée entre la prononciation de \[e\] et \[e:\]. Pour obtenir la tableau des durées de ces deux voyelles par locuteur, on fait les opérations suivantes :

-   On filtre les observations sur l'opposition désirée.
-   On groupe par locuteur·trice et par voyelle.
-   On fait la moyenne de la durée pour chaque locuteur·trice et chaque voyelle.
-   On pivote le jeu de données pour avoir la durée de chaque voyelle sur deux colonnes différentes.

```{r}
duree_e = phonetique_df %>%
  filter(Opposition=="e(:)") %>%
  group_by(Locuteur, Voyelle) %>%
  summarise(duree=mean(Dur_V)) %>%
  pivot_wider(names_from=Voyelle, values_from=duree)
duree_e
```

On va maintenant créer la différence de durée moyenne pour chaque locuteur·trice :

```{r}
duree_e = duree_e %>%
  mutate(diff_duree=`e:` - e)
duree_e
```

La fonction `t.test()` nous permet également de tester un seul vecteur. Par défaut, cette fonction teste si la moyenne du vecteur est significativement différente de 0 (mais on peut aussi tester par rapport à un autre référentiel) :

```{r}
t_test_res = t.test(duree_e$diff_duree)
t_test_res
```

On aurait aussi pu tester directement avec les deux vecteurs, en précisant que les groupes sont appariés avec l'option `paired=T` :

```{r}
t_test_res2 = t.test(duree_e$`e:`, duree_e$e, paired=T)
t_test_res2
```

## Tests bi-variés

Pour tester les liens entre deux variables, on effectue des **tests bi-variés**. Le test à utiliser dépend des types de variables que nous voulons tester :

-   Numérique-numérique : test de la corrélation
-   Numérique-catégorielle : test du F-Ratio
-   Catégorielle-catégorielle : test du Chi2

### Test de la corrélation

Le **lien entre deux variables numériques** se mesure avec la **corrélation**. Un test de corrélation va déterminer si cette corrélation est significativement différente de 0.

Ici, nous allons tester s'il existe un lien entre la durée de la voyelle et sa valeur du premier formant F1. On effectue ce test avec **`cor.test()`**, en fournissant les deux vecteurs de variables numériques :

```{r}
cor_test_res = cor.test(phonetique_df$Dur_V, phonetique_df$F1)
cor_test_res
```

### Test du F-Ratio

Le **lien entre une variable numérique et catégorielle** se mesure avec le **F-ratio**. Un test du F-ratio va définir si ce ratio est significativement différent de 0. Si le F-ratio = 0, il n'y a pas de lien entre les deux variables et les groupes définis par la variables catégorielles ont des moyennes (de la variable numérique) identiques.

Nous testons ici si la variable région a une influence sur la durée de prononciation des mots.

Un F-test se fait de manière un peu particulière dans R. On doit d'abord faire appel à un **modèle d'analyse de variance**, grâce à la fonction **`aov()`** qui utilise une **formule**. Ici, pour tester si `Dur_M` dépend de `Region`, le modèle à créer est le suivant :

```{r}
f_test_model = aov(Dur_M ~ Region, phonetique_df)
```

On peut voir le résultat du test en passant notre modèle dans la fonction **`summary()`** :

```{r}
summary(f_test_model)
```

Notez que ce test nous dit uniquement s'il y a une différence significative de la durée parmi les régions, mais on ne peut pas savoir, uniquement avec ce résultat, quelles régions ont une tendance à la hausse ou à la baisse. On peut étudier ce lien plus en profondeur à l'aide d'un graphique :
```{r}  
ggplot(phonetique_df, aes(x=Region, y=Dur_M)) +
  geom_boxplot() +
  theme_minimal()
```

### Test du chi2

Finalement, pour tester le **lien entre deux variables catégorielles**, on utilise un **test du chi2** sur une **table de contingence**. Ce test regarde si le **chi2** (qui mesure l'écart entre notre table et la table que l'on devrait avoir en cas d'indépendance des variables catégorielles) est significativement différent de 0.

Nous allons plutôt utiliser le jeu de données sociolinguistique, car il permet des analyses plus pertinentes pour deux variables catégorielles.

Avant de faire un test du chi2, il nous faut créer une **table de contingence**. On peut utiliser pour cela la fonction **`table()`**, en ne gardant au préalable que 2 colonnes de variables catégorielles. Ici, on crée la table entre la variable `generation` et `evite` ("Dans la mesure du possible essayez-vous d’éviter les anglicismes ?", avec modalités "Oui", "Non" et "Je n'y prête pas attention") :

```{r}
gen_evite_table = socioling_df %>%
  select(generation, evite) %>%
  table()
gen_evite_table
```

On peut alors directement utiliser `chisq.test()` sur cette table pour faire un test du chi2 entre les deux variables catégorielles :

```{r}
chisq_test_res = chisq.test(gen_evite_table)
chisq_test_res
```
