---
title: "X. Regression linéaire"
author: "Guillaume Guex"
number-sections: true
lang: fr
---

## Introduction et données

Dans ce TP, nous allons voir comment faire un modèle de 
**régression linéaire** en R. La régression linéaire cherche à **prédire une
variable numérique** d'un individu en fonction d'autres de ses variables. 
C'est une méthode emblématique en statistiques, et il existe de nombreuses 
méthodes qui dérivent de cette logique. De part son importance en statistiques, 
les fonctions permettant la construction de modèles linéaires font partie de 
la base de R.

Les librairies nécessaires pour ce TP sont les suivantes :
```{r}
library(tidyverse)
library(fastDummies)
library(leaps)
```

Nous allons utiliser ici le jeu de données de sociolinguistique pré-traité. On commence par le charger et transformer ses variables de type `character` en `factor` :
```{r}
socioling_df = read_csv("data/sociolinguistique_v2.csv") %>%
  mutate(across(where(is.character), factor))
  
```

### Recodage de variables ordinales ou catégorielles 

La régression linéaire classique permet de faire des prédictions sur une 
variable numérique à partir d'une ou plusieurs autres **variables numériques
uniquement**. Cependant, il est possible de **recoder** les variables 
ordinales ou catégorielles comme variables numériques, afin de les utiliser 
dans un modèle de régression. 

Pour une **variable ordinale**, on va utiliser des nombres pour chaque niveau
des réponses. Par exemple, ici, on va recoder les différents niveaux d'accord 
avec la fonction suivante :
```{r}
recode_to_numeric = function(var_accord){
  var_accord_numeric = case_when(var_accord == "En désaccord total" ~ -2,
                                 var_accord == "Plutôt en désaccord" ~ -1,
                                 var_accord == "Neutre" ~ 0,
                                 var_accord == "Plutôt d'accord" ~ 1,
                                 var_accord == "Tout à fait d'accord" ~ 2)
  return(var_accord_numeric)
}
```

Que l'on peut ensuite appliquer avec **mutate_at()** sur toutes les variables
d'accord :
```{r}
socioling_df = socioling_df %>%
  mutate_at(vars(acc_mode:acc_menace), recode_to_numeric)
socioling_df
```

Pour les **variables catégorielles**, on utilise l'**encodage binaire** : 
Chaque modalité devient une colonne qui contiendra un 1 si l'individu a cette
modalité et un 0 sinon. On peut obtenir cet encodage avec la fonction 
`dummy_cols()` du package `fastDummies` :
```{r}
head(dummy_cols(socioling_df$genre))
```

Cependant, nous le verrons plus tard, cet encodage s'effectue automatiquement 
lorsque l'on utilise des modèles linéaires avec R. Il n'est donc pas nécessaire
de l'appliquer explicitement.

Notre jeu de données est prêt, il ne nous reste plus qu'à créer un jeu de 
données réduit, contenant uniquement les colonnes que nous allons utiliser :
```{r}
socioling_red_df = socioling_df %>%
  select(c(annee, genre, acc_mode, acc_exclu, acc_accept, acc_enrich, acc_suppr, acc_menace,
           ou, evite))
```

## La régression linéaire

### La formule de régression  

La **régression linéaire** s'effectue avec la fonction `lm()` de R. Cette 
dernière demande comme premier argument une **formule** qui a une structure 
particulière et qui utilise l'opérateur `~`.

La structure usuelle d'une formule est la suivante :

```
<variable réponse> ~ <variable 1> + <variable 2> + ... + <variable p>
```

Mais on peut également utilisé d'autres syntaxes :

* En utilisant `<variable réponse> ~ .`, on indique que l'on prédit avec 
  toutes les variables du jeu de données.
* En ajoutant `-1` à la formule, la droite de régression passera par 
   l'origine.
* `<variable i>^n` permet d'ajouter l'ordre $n$ de la variable 
* `<variable i>*<variable j>` permet d'ajouter les termes d'interaction.
* Plusieurs fonctions peuvent être utilisées sur les variables, comme `exp()` 
  ou `log()`.

### Un modèle simple 

Commençons par faire un modèle linéaire extrêmement simple : on va essayer
de prédire l'année de naissance de l'individu en fonction de sa réponse à
la question « Il faudrait supprimer l'anglais dans les publicités, affiches, 
magazines et médias ». Ce modèle se construit de la manière suivante :
```{r}
lm_mini_res = lm(annee ~ acc_suppr, data=socioling_red_df)
lm_mini_res
```

En affichant le résultat, on obtient la valeur des **coefficients de 
régression**. En utilisant `summary()` sur notre résultat, plusieurs autres 
informations sont disponibles, tel que la **signicativité des coefficients**,
le **`R^2`** et le **`R^2` ajusté** : 
```{r}
summary(lm_mini_res)
```

On peut également extraire plusieurs informations du résultat de la 
régression :
```{r}
names(lm_mini_res)
```

Ce qui nous permet, par exemple, de tracer la **droite de régression** :
```{r}
ggplot(socioling_red_df) +
  geom_point(aes(x=acc_suppr, y=annee)) +
  geom_abline(aes(intercept=lm_mini_res$coefficients[1], 
                  slope=lm_mini_res$coefficients[2]), color="red")
```

### Sélection de modèles

Nous allons maintenant voir comment faire le "meilleur modèle" à partir de 
nos variables pré-sélectionnées. On commence par faire le modèle "complet", 
c'est-à-dire avec toutes les variables contenues dans notre jeu de données :
```{r}
lm_complet = lm(annee ~ ., data=socioling_red_df)
summary(lm_complet)
```

On voit que la plupart des coefficients de régression sont loin d'être 
significatifs. Cependant, ce problème peut être dû au fait que la régression
possède de nombreux prédicteurs qui sont fortement liés entre eux. 

Le package `leaps` nous permet de sélectionner le "meilleur modèle" selon
différents critères. Pour cela, on utilise la fonction `regsubsets()`, qui 
crée une variable contenant l'évaluation de tous les modèles découlant de 
notre modèle complet : 
```{r}
lm_subset_res = regsubsets(annee ~ ., data=socioling_red_df)
```

Les valeurs des critères R^2 ajusté (à maximiser), CP et BIC (à minimiser), 
selon les différents modèles testés peuvent alors s'afficher avec :
```{r}
plot(lm_subset_res, scale="adjr2")
plot(lm_subset_res, scale="Cp")
plot(lm_subset_res, scale="bic")
```

Si l'on choisit d'optimiser le BIC, on voit que l'on doit garder `acc_accept`, 
`acc_enrich`, `acc_suppr` et la modalité `Autre` de la variable `ou`. On va donc
explicitement construire les modalités de cette variable `plus` :
```{r}
socioling_red_new_df = socioling_red_df %>%
  dummy_cols("ou")
socioling_red_new_df
```

Et faire la nouvelle régression :
```{r}
lm_optimal_res = lm(annee ~ acc_accept + acc_enrich + acc_suppr + ou_Autre, 
                    data=socioling_red_new_df)
summary(lm_optimal_res)
```

Un bon modèle de régression doit, en principe, suivre plusieurs hypothèses
de travail. En particulier, il ne doit pas avoir de "structure particulière"
dans ses termes d'erreurs. Cela peut être vérifier en affichant le 
**diagramme des résidus** :
```{r}
ggplot() + 
  geom_point(aes(x=lm_optimal_res$fitted.values, lm_optimal_res$residuals))
```

Ici, il n'y a pas une structure trop marquée, ce que semble dire que cette 
régression est valable.

Une fois un modèle construit, on peut faire des prédictions sur des nouveaux 
individus. Construisons un tableau contenant deux nouvelles entrées :
```{r}
new_indiv = tibble(acc_accept=c(-2, 2),
                   acc_enrich=c(2, -2),
                   acc_suppr=c(-2, 2),
                   ou_Autre=c(0, 1))
new_indiv
```

Ici, la première ligne représente une personne qui : 

* N'est pas du tout d'accord avec «On est obligé d'utiliser des anglicismes 
  pour se faire accepter en société»,
* Est totalement d'accord avec «Les anglicismes enrichissent la 
  langue française».
* N'est pas du tout d'accord avec «Il faudrait supprimer l'anglais dans les 
  publicités, affiches, magazines et médias»
* Qui a l'impression d'entendre des anglicismes "Dans les groupes 
  de jeunes personnes", "Au travail", "Dans la rue" ou "A la maison".

La deuxième ligne représente une personne qui a répondu des réponses 
diamétralement opposées à le première. 

L'estimation de leurs ages s'obtient alors avec :
```{r}
predict(lm_optimal_res, new_indiv)
```

Ce qui nous donne une estimation d'une personne née en 2002 dans le premier 
cas et née en 1951 pour le deuxième cas.
