---
title: "IV. Les graphiques en R"
author: "Guillaume Guex"
number-sections: true
lang: fr
---

## La librairie ggplot2

R de base dispose de bonnes capacités graphiques. Cependant, il y a un certain consensus sur le fait qu'utiliser la librairie **`ggplot2`**, contenue dans le tidyverse, améliore nettement l'expérience et les rendus.

La librairie `ggplot2` est l’une des premières a avoir été développées dans le `tidyverse` et permet la création d’une grande variété de graphiques. Plus précisément, elle fonctionne selon une logique appelée la **"grammaire des graphiques"** (Grammar of Graphics). L'idée centrale est qu'on construit un graphique en superposant des **couches** (layers) avec le symbole `+`.

On trouve de nombreux codes en ligne qui permettent de faire des graphiques particuliers. Une méthode de travail peut être d'aller chercher un exemple de graphique sur une base de données, par exemple <https://www.r-graph-gallery.com/ggplot2-package.html>, puis d'adapter le code trouvé à ses besoins.

Une aide considérable à la création des graphiques est la "cheatsheet" sur ggplot2 : <https://ggplot2.tidyverse.org/>.

Nous pouvons déjà charger `ggplot2` en chargeant l'entièreté du `tidyverse` :

```{r}
library(tidyverse)
```

## Le jeu de données sociolinguistique

Dans ce TP, nous allons utiliser le jeu de `sociolinguistique_v2.csv`. Ce jeu de données vient du jeu de données "brut" `sociolinguistique_raw.xlsx`, dont nous avons effectués plusieurs pré-traitements d'un cours précédant. Ces pré-traitements sont contenus dans le script `pretraitements.R` donné dans le dossier de ce cours.

Chargeons le et transformons directement toutes les chaînes de caractères en variable catégorielles (en "facteurs") :

```{r}
socioling_df = read_csv("data/sociolinguistique_v2.csv") %>%
  mutate(across(where(is.character), factor))
```

Ce jeu de données ne contient pas beaucoup de variables numériques, nous allons donc en créer une nouvelle, qui sera le nombre d'anglicismes connus parmi la liste donnée (39 anglicismes) :

```{r}
socioling_df = socioling_df %>%
  mutate(nbr_anglicismes=rowSums(across(Hashtag:Craft)))
```

Nous allons créer une variable catégorielle `generation` à partir de `annee` qui contiendra les différentes générations ("X", "Y" ou "Z"). Nous transformons cette variable en **variable ordinale** en appliquant la fonction `factor()` avec l'ordre des modalités spécifié :

```{r}
socioling_df = socioling_df %>%
  mutate(generation=case_when(annee %in% 0:1983 ~ "X",
                              annee %in% 1984:1995 ~ "Y",
                              annee %in% 1995:3000 ~ "Z")) %>%
  mutate(generation=factor(generation, order=T, levels=c("X", "Y", "Z")))
```

On peut voir que cette dernière possède bien un ordre lorsque l'on l'affiche. Cet ordre définit comment les modalités vont s'afficher dans les graphiques :

```{r}
socioling_df$generation
```

Finalement, nous allons transformer également toutes les variables commençant par `acc_` en variables ordinales. La commande est particulière car on utilise `factor()` comme une fonction "anonyme" (similaire aux fonctions lambda en Python), permettant de spécifier des arguments :

```{r}
socioling_df = socioling_df %>%
  mutate(across(starts_with("acc_"), ~ factor(.x, 
                                              order=T, 
                                              levels=c("En désaccord total",
                                                       "Plutôt en désaccord",
                                                       "Neutre", 
                                                       "Plutôt d'accord",
                                                       "Tout à fait d'accord"))))
```

Le jeu de données final est le suivant :

```{r}
socioling_df
```

## Graphiques simples

### La commande minimale

La commande minimale pour faire un graphique avec `ggplot2` nécessite la **fonction `ggplot()`**, suivie d'une **fonction de géométrie** (reliées avec l'opérateur `+`). La structure est la suivante :

```         
ggplot(<data>) + 
  <fonction_de_geometrie>(aes(<parametres_esthétiques>))
```

Dans la fonction `ggplot()`, on fournit généralement le jeu de données avec lequel nous allons faire notre graphique. La `<fonction_de_geometrie>` va être choisie en fonction de quel graphique nous allons produire. Cette dernière prend comme argument obligatoire une autre fonction `aes()` (l'esthétique), dont les arguments vont définir comment tracer les points, traits, barres **par rapport aux données**.

### Différence cruciale : Mapping vs Setting

Il est fondamental de comprendre la différence entre placer un paramètre *dans* la fonction `aes()` ou *en dehors*.

-   **Dans `aes()` (Mapping) :** On lie une propriété visuelle à une variable de notre jeu de données. La couleur, la taille ou la forme changera en fonction des données.

-   **Hors de `aes()` (Setting) :** On fixe une propriété visuelle pour toute la géométrie, de manière globale.

Pour illuster cette différence :

```{r}
# MAPPING : La couleur dépend de la génération (dans aes)
ggplot(socioling_df) +
  geom_point(aes(x=annee, y=nbr_anglicismes, color=generation))

# SETTING : Tous les points sont bleus (hors de aes)
ggplot(socioling_df) +
  geom_point(aes(x=annee, y=nbr_anglicismes), color="blue")
```

Si vous écrivez aes(..., color="blue"), R va créer une nouvelle variable temporaire qui s'appelle "blue" et attribuer une couleur par défaut à cette unique modalité.

### Représentations uni-variées

Commençons par un exemple simple. Lorsque que l'on veut illustrer une variable uni-variée catégorielle, le **diagramme en barre** est la représentation la plus courante. Celui-ci s'obtient avec la fonction de géométrie **`geom_bar()`** :

```{r}
ggplot(socioling_df) +
  geom_bar(aes(x=acc_mode))
```

En changeant les paramètres de la fonction `aes()`, nous pourrions demander que l'esthétique de la géométrie soit différente :

```{r}
ggplot(socioling_df) +
  geom_bar(aes(y=acc_mode))
```

Pour une variable numérique, la géométrie `geom_bar()` est nettement moins pertinente :

```{r}
ggplot(socioling_df) + 
  geom_bar(aes(x=nbr_anglicismes))
```

C'est pourquoi on utilise généralement un **histogramme**, avec **`geom_histogram()`** :

```{r}
ggplot(socioling_df) +
  geom_histogram(aes(x=nbr_anglicismes), binwidth=10)
```

Ici, l'argument `binwidth`, la largeur des bandes, **ne dépend pas de données**, c'est pourquoi il se définit hors de `aes()`.

Une autre représentation classique d'une variable numérique est le **boxplot** qui s'obtient avec **`geom_boxplot()`** :

```{r}
ggplot(socioling_df) +
  geom_boxplot(aes(y=nbr_anglicismes))
```

### Représentations bi-variées

Les représentations **bi-variées** se décomposent grossièrement en trois sortes, en fonction des types de variables : numérique-numérique, numérique-catégorielle, et catégorielle-catégorielle.

La représentation typique lorsque l'on veut représenter deux variables numériques est le **nuage de points** ou **scatterplot**. On l'obtient avec la géométrie **`geom_point()`** :

```{r}
ggplot(socioling_df) +
  geom_point(aes(x=annee, y=nbr_anglicismes))
```

Pour l'exemple, on pourrait encore rajouter l'illustration d'une autre variable qui prend un autre paramètre graphique :

```{r}
ggplot(socioling_df) +
  geom_point(aes(x=annee, y=nbr_anglicismes, color=acc_mode))
```

La représentation d'une variable numérique et catégorielle peut prendre plusieurs formes, mais généralement, on fait un **boxplot par catégorie** :

```{r}
ggplot(socioling_df) +
  geom_boxplot(aes(x=acc_mode, y=annee))
```

Le boxplot est très utile pour résumer une variable, mais il cache la vraie distribution sous-jacente des données. On lui préfère parfois le **violin plot** (diagramme en violon), qui montre la différence des distributions lorsque l'on a plusieurs catégories :

```{r}
ggplot(socioling_df) +
  geom_violin(aes(x=acc_mode, y=nbr_anglicismes))
```

Finalement, si l'on représente deux variables catégorielle, il existe plusieurs choix. Pour commencer, on peut faire un **diagramme en barres empilées** :

```{r}
ggplot(socioling_df) +
  geom_bar(aes(x=generation, fill=acc_mode))
```

Mais ce n'est pas idéal vu les effectifs différents par génération. L'option `position="fill"` de `geom_bar()` permet de se rendre compte des proportions :

```{r}
ggplot(socioling_df) +
  geom_bar(aes(x=generation, fill=acc_mode), position="fill")
```

Ou on pourrait mettre les barres côte à côte avec `position="dodge"` :

```{r}
ggplot(socioling_df) +
  geom_bar(aes(x=generation, fill=acc_mode), position="dodge")
```

## Affiner son graphique

En réalité, on peut encore ajouter des lignes (toujours avec l'opérateur "+") après notre graphique initial afin de modifier sa représentation ou ajouter des éléments. Par exemple, on peut **superposer deux représentations** (si elles sont dans le même système de coordonnées) :

```{r}
ggplot(socioling_df) +
  geom_point(aes(x=annee, y=nbr_anglicismes)) + 
  geom_smooth(aes(x=annee, y=nbr_anglicismes))
```

::: callout-warning
Dans notre exemple avec `geom_smooth()`, nous avons écrit deux fois `aes(x=annee, y=nbr_anglicismes)`, ce qui est redondant. En fait, tout ce qui est défini dans le **`ggplot()` initial** est transmis (hérité) à toutes les couches suivantes. On peut donc simplifier le code de la manière suivante (ce qu'on appelle un "mapping global") :

```{r}
# Le mapping x et y est déclaré globalement
ggplot(socioling_df, aes(x=annee, y=nbr_anglicismes)) +
  geom_point() + 
  geom_smooth()
```
:::

Cette superposition de graphiques nous permet d'être créatif. Par exemple, on peut superposer les vrais points de données par-dessus un boxplot. Comme les points risquent de se confondre, on utilise `geom_jitter()` qui ajoute un petit "bruit" aléatoire horizontal pour mieux voir la densité (`outlier.shape=NA` évite que le boxplot ne dessine les valeurs extrêmes une deuxième fois, puisqu'elles sont déjà dessinées par `geom_jitter`, et `alpha` gère la transparence) :

```{r}
ggplot(socioling_df, aes(x=acc_mode, y=nbr_anglicismes)) +
  geom_boxplot(outlier.shape=NA) + 
  geom_jitter(width=0.1, alpha=0.4, color="darkblue")
```

Il est également possible d'ajouter des droites (ou d'autres tracés) :

```{r}
ggplot(socioling_df, aes(x=annee, y=nbr_anglicismes)) +
  geom_point() +
  geom_vline(aes(xintercept=mean(annee)), color="red", linetype = "dashed") +
  geom_hline(aes(yintercept=mean(nbr_anglicismes)), color="blue", linetype = "dashed")
```

Ou d'ajouter du texte à notre graphiques (une annotation unique se fait avec la fonction `annotate()`) :

```{r}
ggplot(socioling_df) +
  geom_point(aes(x=annee, y=nbr_anglicismes)) + 
  geom_text(aes(x=annee, y=nbr_anglicismes, label=generation), size=3, vjust=2)
```

Pour changer les noms des axes, de la légende et du titre, on utilise la fonction `labs()` :

```{r}
ggplot(socioling_df) +
  geom_bar(aes(x=generation, fill=acc_mode), position="dodge") +
  labs(title="Effectif selon la réponse à la question, par génération",
       x="Génération",
       fill="Nous utilisons des anglicismes par effet de mode")
```

## Personnalisation avancée : facettes, thèmes, couleurs et coordonnées

Les fonctions de **facettes** permettent de décomposer notre graphique en plusieurs représentation selon une ou plusieurs variables catégorielles. Par exemple :

```{r}
ggplot(socioling_df) + 
  geom_point(aes(x=annee, y=nbr_anglicismes)) + 
  facet_wrap(~acc_mode)
```

Il est également possible de changer l'apparence générale de notre graphique, c'est à dire les éléments graphiques qui ne sont pas liés aux données (couleurs, axes, fond, etc.) grâce aux **thèmes**. Par défaut, ggplot2 utilise un thème assez "chargé", mais il en existe plusieurs autres. C'est aussi l'occasion de voir que les graphiques peuvent être sauvegardés dans des variables, pour être affichés ou affinés par la suite.

Prenons le graphique de base suivant, que nous sauvons dans `my_plot` :

```{r}
my_plot = ggplot(socioling_df) +
  geom_point(aes(x=annee, y=nbr_anglicismes, color=generation))
```

On peut l'afficher comme ceci :

```{r}
my_plot
```

Mais aussi lui ajouter des paramètres par la suite, comme un changement de thème :

```{r}
# Thème minimaliste (adéquat pour la publication)
my_plot + theme_minimal()
```

```{r}
# Thème classique (style article scientifique, axes noirs, fond blanc)
my_plot + theme_classic()
```

La fonction `theme()` permet une personnalisation avancée avec de nombreux paramètres (attention, il faut toujours la placer après un thème prédéfini). On pourrait passer longtemps dessus, mais en guise d'exemple, on voit ici comment personnaliser notre légende avec cette dernière :

```{r}
my_plot + 
  theme_minimal() +
  theme(legend.position = "bottom")
```

Les **échelles**, qu'elles portent sur les axes ou sur les couleurs, peuvent aussi être modifiées grâce à des fonctions commençant par `scale_` :

```{r}
# Echelle logarithmique pour l'axe y
my_plot + scale_y_log10()
```

```{r}
# Echelle de couleurs en niveaux de gris (avec theme minimal)
my_plot + 
  scale_color_grey() + 
  theme_minimal()
```

On peut aussi changer le **système de coordonnées** de notre graphique :

```{r}
# Coordonnées polaires
ggplot(socioling_df) +
  geom_bar(aes(x=acc_mode, fill=acc_mode), show.legend=F) +
  coord_polar() +
  theme_minimal()
```

On peut d'ailleurs l'utiliser pour faire un diagramme en camembert (pie chart). Le paramètre `theta` spécifie l'angle de la coordonnée polaire (ici "y", c'est-à-dire la hauteur du barplot, pour faire un camembert classique) :

```{r}
ggplot(socioling_df) +
  geom_bar(aes(x="", fill=acc_mode)) +
  coord_polar(theta="y") + 
  theme_void()
```

Cette personnalisation avancée permet d'affiner l'esthétique de nos graphiques et de les rendre plus lisibles et adaptés à leur contexte d'utilisation (publication, présentation, etc.).

## Que faire avec un graphique en R ?

Avant de montrer ce qu'il possible de faire avec un graphique créé dans R, nous allons faire un dernier exemple pour illustrer comment, dans le `tidyverse`, la manipulation de données s'articule bien avec la création de graphiques. Voici une seule opération qui permet d'afficher un barplot de la proportion de personnes, par génération, connaissant chaque anglicisme :

```{r}
socioling_df %>%
  pivot_longer(Hashtag:Craft, names_to="anglicisme", values_to="connu") %>%
  group_by(anglicisme, generation) %>%
  summarise(prop_connu=sum(connu)/n()*100) %>%
  mutate(gen_sum=sum(prop_connu)) %>%
ggplot() +
  geom_bar(aes(x=prop_connu, y=reorder(anglicisme, gen_sum), fill=generation), 
           stat="identity", position="dodge") +
  labs(title="Proportion de personnes par génération connaissant l'anglicisme",
       x="Pourcentage",
       y="Anglicismes",
       fill="Génération") +
  theme_minimal()
```

On peut ensuite sauvegarder directement les graphiques en png ou en pdf avec l'interface de RStudio. Mais il est aussi possible de sauvegarder le dernier graphique produit avec une commande (et personnaliser ainsi le document sortant) :

```{r}
ggsave("data/anglicisme_par_gen.png", width=10, height=30)
```

Il existe aussi la librairie `plotly` qui permet d'afficher des **graphiques interactifs** :

```{r}
library(plotly)
```

On doit d'abord sauvegarder notre graphique dans une variable, puis l'entrer dans la fonction `ggplotly()` :

```{r}
g = ggplot(socioling_df) +
  geom_point(aes(x=annee, y=nbr_anglicismes, color=acc_mode))
ggplotly(g)
```

Il existe également une librairie R très puissante nommée `shiny` ([https://shiny.rstudio.com/](#0){.uri}) qui permet de transformer un script R en une **application web**. Elle est fréquemment utilisée pour créer des **dashboards** (en français : tableaux de bord) permettant de présenter des données sous différentes formes de manière interactive.
