
---
title: "ACP sur les données Real Estate"
author: "G.Guex pour Méthodes Quantitatives 3"
output:
  html_document: default
---

# ACP sur les données Real Estate

Dans ce notebook (https://bookdown.org/yihui/rmarkdown/), nous allons donner un 
exemple d'**ACP** sur les données `realestate_data.xlsx` (https://archive.ics.uci.edu/dataset/477/real+estate+valuation+data+set), qui 
contiennent des informations sur les prix de l'immobilier à Taïwan. Ce jeu de
données est généralement utilisé pour prédire le prix de l'immobilier en 
fonction de différentes variables explicatives (âge du bâtiment, distance aux transports, 
positon, etc).

## Chargement des données et pré-traitements

On commence par charger les données et jeter un coup d'œil à leur 
structure.

```{r}
# Charger les bibliothèques nécessaires
library(tidyverse)
library(readxl)
library(FactoMineR)
library(factoextra)
library(knitr)
library(psych)

# Charger les données
real_estate = read_excel("realestate_data.xlsx")

# Afficher les premières lignes des données
kable(head(real_estate))
```

On regarde combien de lignes possède le jeu de données.
```{r}
nrow(real_estate)
```
Il y a 414 observations.

La variable "transaction_date" contient une date, qui n'a pas été lue 
correctement. On ne va garder que l'année qui se situe avant le point
```{r}
real_estate = real_estate %>%
  mutate(transaction_date = as.numeric(substr(transaction_date, 1, 4)))
```

On va également enlèver la numéro de maison
```{r}
real_estate = real_estate %>%
  select(-No)
glimpse(real_estate)
```
Toutes les autres variables sont numériques, on peut donc effectuer une ACP.

-----------------

## ACP

On effectue une ACP sur les données en utilisant la fonction `PCA` du
package `FactoMineR`.
```{r}
# Effectuer l'ACP
pca_res = PCA(real_estate, graph = FALSE)
```

L'ACP est effectuée, on peut maintenant observer les différents résultats

### Variance expliquée

Commençons par observer la **valeurs propres** qui expriment la variance expliquée
sur chaque facteur.
```{r}
eig_vals = get_eigenvalue(pca_res)
kable(eig_vals)
```

On peut visualiser cette variance expliquée par chaque facteur avec 
le **screegraph**
```{r}
fviz_screeplot(pca_res, addlabels = TRUE, ylim = c(0, 50))
```

Grâce à ces deux éléments, on pourrait décider du nombre de facteurs selon 
différents critère : 

  * Selon le *crière de Joliffe* (garder 90% de la variance), on garderait
  5 facteurs.
  * Selon le *critère de Kaiser* (valeurs propres > moyenne = 1), on garderait
  2 facteurs.
  * Selon le *critère de Cattell ou du coude* (chercher un coude dans le screegraph), on
  garderait 1 facteur.

Effectuons un **test de Bartlett** pour vérifier que l'ACP est pertinente
```{r}
cortest.bartlett(real_estate)
```

L'hypothèse H0 : "toutes les valeurs propres sont égales" est largement rejetée, 
notre ACP est donc pertinente.

### Cercle des corrélations

On peut visualiser le **cercle des corrélations** pour observer les
contributions des variables aux différents facteurs.
```{r}
fviz_pca_var(pca_res, col.var = "contrib",
             gradient.cols = c("#00AFBB", "#E7B800", "#FC4E07"),
             repel = TRUE)
```

Les *communalités* (vues plus loin) des variables sur les deux premiers facteurs ont 
été utilisées pour la coloration. Ce graphique exprime **46.7% + 15.4% = 62.1% 
de la variance totale**.

Ce graphique montre que le **premier facteur** comprends les variables :

* (positivement) le prix au m2
* (positivement) la latitude 
* (positivement) la longitude 
* (positivement) le nombre de commerces
* (négativement) la distance aux transports publics

On pourrait nommer cette axe **"Attractivité du bâtiment"**.

Le **deuxième facteur** lie :

* (positivement) âge de la maison
* (positivement) date de vente 

En réalité cet axe est presque entièrement lié à l'âge de la maison, qui semble
orthogonale à toutes les autres variables.

Ce graphique est basé sur les **saturations** (correlations entre variables et facteurs)
```{r}
saturations = pca_res$var$coord[, 1:2]
kable(saturations)
```

Les **saturations carrées** exprime le pourcentage de variance d'une variable
expliquée par un facteur.
```{r}
kable(saturations^2)
```

Et les **communalités** sont la somme de ces dernières sur les deux premiers facteurs.
```{r}
kable(rowSums(saturations^2))
```

On voit que les variables "house_age" (84.81%), "distance_to_station" (84.47%) et 
"house_price_unit" (71.45%) sont les mieux exprimées sur ces axes.

### Coordonnées factorielles

On peut observer les **coordonnées factorielles** des observations sur les deux premiers
facteurs.
```{r}
fviz_pca_ind(pca_res)
```

Les individus étant anonymes dans ce jeu de données, ce graphique n'est pas très
informatif. On pourrait les colorer selon une variable catégorielle, mais il n'y
en a pas dans ce jeu de données. 

Nous allons ici les colorer selon un gradient d'une des variables numériques. 
Commençons par "house_age".
```{r}
fviz_pca_ind(pca_res,
             geom="point",
             col.ind = real_estate$house_age,
             gradient.cols = c("#00AFBB", "#E7B800", "#FC4E07"))
```

Comme attendu, les maisons plus récentes (en bleu) se situent en bas du graphique
(âge faible sur le deuxième facteur).

Faisons de même avec "distance_to_station".
```{r}
fviz_pca_ind(pca_res,
             geom="point",
             col.ind = real_estate$distance_to_station,
             gradient.cols = c("#00AFBB", "#E7B800", "#FC4E07"))
```

On observe que les maisons plus proches des transports publics (en bleu) se situent
à droite du graphique (corrélation négative avec le premier facteur).

Finalement idem avec "house_price_unit".
```{r}
fviz_pca_ind(pca_res,
             geom="point",
             col.ind = real_estate$house_price_unit,
             gradient.cols = c("#00AFBB", "#E7B800", "#FC4E07"))
```

On observe que les logements les plus chers (en rouge) se situent vers la droite.

-----------------



