---
title: "XII. Analyse de réseaux"
author: "Guillaume Guex"
number-sections: true
lang: fr
---

## Introduction

Jusqu'à présent, dans les jeux de données sur lesquels nous avons travaillé, nos individus (nos lignes) ont été caractérisés par leurs **variables**. Nous avons vu comment construire des distances entre ces individus et même les représenter en tant que points dans l'espace. Cependant, il nous manque un outil mathématique pour représenter des **liens formels** (ou leur absence) entre les individus.

L'**analyse de réseaux** propose de remédier à cela : ce qui nous intéresse dans ce cadre, ce sont **les relations qui unissent (ou non) les individus**. Ce paradigme permet de représenter de nombreux phénomènes : les réseaux sociaux, le trafic aérien, les relations entre les personnages d'un roman ou même les interactions entre les protéines de notre corps. L'analyse de réseaux se base sur une branche des mathématiques particulière : la **théorie des graphes**.

### Définition d'un graphe

Un **graphe**, que l'on distingue d'un **réseau** par son côté abstrait (bien que cette distinction se perde), est une structure mathématique formelle composée de deux éléments fondamentaux :

- **Les Nœuds** (*Nodes* ou *Vertices* en anglais) : ce sont les entités de notre réseau (des personnes, des villes, des ordinateurs, des mots, etc.).
- **Les Arêtes** (*Edges* en anglais) : ce sont les connexions qui relient ces nœuds (une amitié, une route, un câble, une co-occurrence, etc.).

```{r}
#| echo: false
#| message: false
#| warning: false
#| fig-align: center
#| fig-height: 6

library(tidygraph)
library(ggraph)
library(ggplot2)

set.seed(1)
nodes_ex1 = data.frame(
  name = c("A", "B", "C", "D"),
  x = c(0, 1, 1, 0), 
  y = c(1, 1, 0, 0)
)
edges_ex1 = data.frame(
  from = c(1, 1, 1, 2, 3), 
  to = c(2, 3, 4, 3, 4)
)
graph_ex1 = tbl_graph(nodes = nodes_ex1, edges = edges_ex1, directed = FALSE)

ggraph(graph_ex1, layout="manual", x=x, y=y) +
  geom_edge_link(width = 1, color = "gray60") +
  geom_node_point(size = 14, color = "steelblue") +
  geom_node_text(aes(label = name), color = "white", size = 5) +
  theme_graph() +
  labs(title = "Exemple de graphe :")
```

Il existe deux standards pour représenter un graphe de manière formelle :

1.  La **matrice d'adjacence** : c'est un tableau carré où les lignes et les colonnes représentent les nœuds. Si deux nœuds sont connectés, on place un 1 à leur intersection. S'ils ne le sont pas, on place un 0 :

$$\begin{array}{c|cccc}
  & A & B & C & D \\
\hline
A & 0 & 1 & 1 & 1 \\
B & 1 & 0 & 1 & 0 \\
C & 1 & 1 & 0 & 1 \\
D & 1 & 0 & 1 & 0 \\
\end{array}$$

2.  **La liste d'arêtes** : c'est le format le plus courant en informatique (et celui préféré par le Tidyverse). Il s'agit d'un tableau à deux colonnes (source et cible) où chaque ligne représente un lien qui existe. Cette représentation prend moins de place en mémoire :

$$\begin{array}{cc}
\textbf{Source (from)} & \textbf{Cible (to)} \\
\hline
A & B \\
A & C \\
A & D \\
B & C \\
C & D \\
\end{array}$$

### Graphes orientés et pondérés

Afin de modéliser certains phénomènes plus complexes, les arêtes d'un graphe peuvent posséder certaines caractéristiques :

1.  Les arêtes peuvent être **orientées** : la relation est alors asymétrique. Par exemple, sur Instagram, A peut suivre B sans que B ne suive A. Les liens sont alors représentés par des flèches.

2.  Les arêtes peuvent être **pondérées** : tous les liens n'ont pas la même importance. On peut attribuer un poids à chaque arête. Ce poids peut représenter une *proximité* (le nombre d'e-mails échangés entre deux collègues) ou une *distance* (le nombre de kilomètres entre deux villes).

```{r}
#| echo: false
#| message: false
#| warning: false
#| fig-align: center
#| fig-height: 6.5

edges_ex2 = data.frame(from = c(1, 1, 1, 2, 3), to = c(2, 3, 4, 3, 4), weight=c(2, 3, 1, 3, 5))
graph_ex2 = tbl_graph(nodes = nodes_ex1, edges = edges_ex2, directed = TRUE)

ggraph(graph_ex2, layout="manual", x=x, y=y) +
  geom_edge_link(aes(edge_width=weight, label=weight),  
                 angle_calc = "along",
                 label_dodge = unit(4, "mm"),
                 label_size = unit(6, "mm"),
                 arrow = arrow(length = unit(4, "mm")),
                 end_cap = circle(7, "mm"), 
                 color = "gray50") +
  geom_node_point(size = 14, color = "steelblue") +
  geom_node_text(aes(label=name), color = "white", size = 5) +
  scale_edge_width(range = c(0.5, 2.5)) +
  theme_graph() +
  theme(legend.position = "none") +
  labs(title = "Exemple de graphe orienté et pondéré :")
```

Représenter mathématiquement les graphes orientés ne nécessite aucun changement dans la matrice d'adjacence ou la liste d'arêtes. En revanche, pour un graphe pondéré, la matrice d'adjacence va contenir les poids, et on doit ajouter une colonne "weight" à la liste d'arêtes.

### Les graphes bipartis

Le concept des **graphes bipartis** apparaît souvent en sciences humaines et sociales. Il s'agit d'un graphe dans lequel les nœuds sont divisés en **deux groupes distincts**, et les arêtes existent uniquement entre des nœuds appartenant à deux groupes différents.

Les graphes bipartis permettent de modéliser plusieurs phénomènes :

- Auteur·trices et Articles : les chercheur·euses sont relié·e·s aux articles qu'iels ont publiés.

- Client·es et produits : les acheteur·euses sont relié·e·s aux objets qu'iels ont achetés (c'est la base des systèmes de recommandation).

- Administrateur·trices et entreprises : les administrateur·trices sont relié·es aux entreprises qu'iels administrent.

```{r}
#| echo: false
#| message: false
#| warning: false
#| fig-align: center
#| fig-height: 6

nodes_ex3 = data.frame(
  name = c("Admin 2", "Admin 1", "Admin 3", "Entreprise A", "Entreprise B"),
  type = c(TRUE, TRUE, TRUE, FALSE, FALSE),
  Noeuds = c("Personne", "Personne", "Personne", "Organisation", "Organisation")
)
edges_ex3 = data.frame(from = c(1, 1, 2, 3), to = c(4, 5, 4, 5))
graph_ex3 = tbl_graph(nodes = nodes_ex3, edges = edges_ex3, directed = FALSE)

ggraph(graph_ex3, layout = 'bipartite') +
  geom_edge_link(color = "gray60") +
  geom_node_point(aes(color = Noeuds, shape = Noeuds), size = 10) +
  geom_node_text(aes(label = name), vjust = -1.5, fontface = "bold") +
  scale_color_manual(values = c("Personne" = "forestgreen", "Organisation" = "darkorange")) +
  theme_graph() +
  theme(legend.position = "bottom") +
  coord_cartesian(clip = "off") +
  labs(title = "Exemple de graphe biparti :")
```

Si nous voulons étudier les relations entre les administrateurs (ou les entreprises), nous allons devoir effectuer une opération mathématique appelée **projection**. C'est ce que nous ferons dans la suite de ce cours.

## Modélisation de graphes dans R

### Présentation des bibliothèques

Historiquement, l'analyse de réseaux en R se faisait principalement avec le package `igraph`. C'est un moteur mathématique très puissant capable de gérer des réseaux de millions de nœuds. Cependant, sa syntaxe est particulière et s'éloigne de la logique du Tidyverse.

Pour pallier cela, nous utiliserons les packages suivants :

- **`igraph`** : La bibliothèque logique sous-jacente. Nous ferons rarement appel à elle directement, mais elle peut parfois s'avérer utile.
- **`tidygraph`** : Une surcouche qui permet d'utiliser la logique du Tidyverse sur des objets `igraph`. Cela nous permettra d'utiliser les fonctions qui nous sont familières (`mutate()`, `filter()`) directement sur les nœuds et les arêtes.
- **`ggraph`** : L'équivalent de `ggplot2` dédié exclusivement au dessin de graphes. Encore une fois, c'est une surcouche sur `igraph` (qui permet aussi de dessiner des graphes).

```{r warning=FALSE, message=FALSE}
library(tidyverse)
library(igraph)
library(tidygraph)
library(ggraph)
library(ggrepel) # Sert uniquement à la fin, pour ne pas superposer les labels dans ggplot
```

### Création d'un graphe à partir de données

Pour importer un réseau dans R avec `tidygraph`, il existe trois approches principales. Le choix de la méthode dépend directement de la manière dont vos données sont structurées.

Chacune de ces méthodes nous donne un **objet de type `tbl_graph` et `igraph`**, qui peut ensuite être utilisé dans plusieurs fonctions.

#### Approche A : À partir d'une liste d'arêtes

C'est le format le plus fréquent en informatique. On le retrouve typiquement lorsque l'on extrait des *journaux de logs* (qui a envoyé un mail à qui, qui a cliqué sur quel lien) ou des *données de transactions*.

Pour créer le graphe, on utilise la fonction `as_tbl_graph()` de `tidygraph`.

- **Graphe orienté et non-orienté :** Par défaut, le graphe est considéré comme orienté. Pour avoir un graphe non-orienté, on ajoute `directed = FALSE`.
- **Ajouter du poids :** Il suffit de rajouter une troisième colonne numérique. `tidygraph` va automatiquement détecter qu'il s'agit du poids de la relation.

```{r}
# Création de la liste des arêtes pour un graphe pondéré. On ajoute une colonne "weight" (ex: nombre de messages échangés)
edges_df = data.frame(
  from = c("Alice", "Alice", "Bob"),
  to   = c("Bob", "Charlie", "Charlie"),
  weight = c(12, 2, 5)
)

# Création de l'objet de type graphe non-orienté et pondéré
graph_from_edges = as_tbl_graph(edges_df, directed = FALSE)
graph_from_edges
```

#### Approche B : À partir d'une matrice d'adjacence

La **matrice d'adjacence** provient fréquemment de calculs statistiques intermédiaires. On peut la dériver à partir d'une **matrice de dissimilarités** (pour un graphe entre individus) ou à partir d'une **matrice de corrélation** (pour un graphe entre variables). C'est un format plus lourd que la liste d'arêtes, et il ne peut être utilisé que pour des graphes de petite à moyenne taille.

La fonction à utiliser est également `as_tbl_graph()`. Si le tableau d'entrée est strictement carré et possède des noms de lignes/colonnes identiques, la fonction comprend qu'il s'agit d'une matrice d'adjacence.

Notons que :

- Si la matrice est symétrique, le graphe sera non-orienté.
- Les valeurs à l'intérieur des cases (autres que 0 et 1) deviennent automatiquement le poids (`weight`) des liens.

```{r}
# Création d'une matrice carrée de corrélation fictive entre 3 variables
adjacency_matrix = matrix(
  c(0, 0.8, 0.1,
    0.8, 0, 0.4,
    0.1, 0.4, 0),
  nrow = 3, 
  dimnames = list(c("Var_A", "Var_B", "Var_C"), c("Var_A", "Var_B", "Var_C"))
)

# Opération fréquente de "cutoff"
adjacency_matrix[adjacency_matrix < 0.2] = 0

# Création de l'objet de type graphe non-orienté et pondéré
graph_from_adjacency = as_tbl_graph(adjacency_matrix, directed = FALSE)
graph_from_adjacency
```

#### Approche C : La construction explicite (Nœuds + Liens)

Cette méthode est utilisée lorsque vos données sont stockées dans une **base de données relationnelle** avec deux tables distinctes : une table décrivant les individus (leurs attributs) et une table décrivant les relations.

Ici, on n'utilise plus `as_tbl_graph()` mais la fonction constructrice `tbl_graph()`, à laquelle on passe explicitement les deux tableaux. Dans la liste des arêtes, les colonnes `from` et `to` doivent contenir une clé d'identification unique des nœuds (ici `name`), que nous préciserons dans l'attribut `node_key` de `tbl_graph()` :

```{r}
# Le tableau des nœuds avec des attributs (ex: le genre)
nodes_df = data.frame(
  name = c("Alice", "Bob", "Charlie"),
  genre = c("F", "M", "M")
)

# Le tableau des liens 
edges_df = data.frame(
  from = c("Alice", "Alice", "Bob"),
  to   = c("Bob", "Charlie", "Charlie")
)

# Création de l'objet de type graphe orienté et non-pondéré
graph_from_db = tbl_graph(nodes = nodes_df, edges = edges_df, node_key="name", directed = TRUE)
graph_from_db
```

### Application : Le graphe biparti Star Wars

Penchons-nous maintenant sur un cas concret : nous allons charger le jeu de données `starwars` (de `dplyr`) et construire un **graphe biparti** de type personnages-films.

Commençons par observer le jeu de données :

```{r}
starwars
```

Ce jeu de données est particulier, car il possède des **données emboîtées**. En effet, la colonne `films` contient des listes de plusieurs éléments (les films dans lesquels les personnages apparaissent). Pour "désemboîter" ces données, nous allons utiliser la fonction `unnest()`, qui démultiplie le nombre de lignes pour chaque élément de `films` :

```{r}
sw_edges = starwars %>%
  select(name, films) %>%
  unnest(films) %>%
  rename(character = name, film = films)

head(sw_edges)
```

Maintenant que notre liste d'arêtes est prête, nous appliquons la méthode vue dans l'Approche A pour générer notre objet graphe :

```{r}
# Création du graphe biparti non-orienté
graph_sw_biparti = as_tbl_graph(sw_edges, directed = FALSE)
graph_sw_biparti
```

Ici, nous allons également ajouter des attributs aux nœuds pour savoir s'il s'agit d'un personnage ou d'un film, ce qui sera nécessaire pour l'affichage par la suite. On crée la variable `type` qui contient des booléens (pour les calculs, `TRUE` si c'est un personnage) et la variable `type_str` contenant des chaînes de caractères (pour l'affichage).

```{r}
graph_sw_biparti = graph_sw_biparti %>%
  activate(nodes) %>% # Les modifications suivantes portent sur les nœuds
  mutate(
    type = name %in% sw_edges$character,
    type_str = ifelse(type, "character", "film")
  )

# On n'affiche que le tableau de nœuds
graph_sw_biparti %>%
  activate(nodes) %>%
  as_tibble()
```

### La projection d'un graphe biparti

Notre `graph_sw_biparti` actuel connecte les personnages aux films. Si nous voulons analyser qu'un seul type de nœuds, on doit effectuer une **projection biparti**.

C'est ici que `tidygraph` montre ses limites et que `igraph` prend le relais grâce à la fonction `bipartite_projection()`. Pour que cette fonction marche, elle a besoin d'une colonne contenant des booléens nommée `type`, permettant de séparer le graphe en deux (ce que nous avons créé au point précédent) :

```{r}
projections = bipartite_projection(graph_sw_biparti)

# On extrait le graphe qui nous intéresse (les personnages) et on le remet en format `tidygraph` :
graph_characters = as_tbl_graph(projections$proj2)
graph_characters
```

Dans notre nouveau réseau, R a automatiquement créé une variable `weight` (le poids du lien). Ce poids correspond au **nombre de films que les deux personnages ont en commun**.

Pour rendre l'analyse plus pertinente et nettoyer notre futur graphique, nous allons filtrer ce réseau pour ne garder que les relations "fortes", c'est-à-dire les personnages qui ont partagé au moins 2 films ensemble :

```{r}
# On active les arêtes (edges) pour filtrer par poids, 
# puis on supprime les nœuds qui se retrouveraient isolés suite au filtrage
graph_characters_red = graph_characters %>%
  activate(edges) %>%
  filter(weight >= 3) %>% # supprime les arêtes trop légères
  activate(nodes) %>%
  filter(!node_is_isolated()) # permet d'enlever les nœuds isolés
graph_characters_red
```

Notre graphe des personnages de Star Wars est maintenant prêt. Voyons maintenant ce que nous pouvons faire avec.

## Visualisations avec `ggraph`

La première chose que nous pouvons faire avec les graphes, c'est de les représenter. Pour cela, le package `ggraph` (<https://ggraph.data-imaginist.com/>) est très utile : il permet d'utiliser la même grammaire que `ggplot2` (les `geom_`, les `aes()`, les `theme()`), mais s'applique sur des objets de type graphe. Il suffit d'apprendre le nom des nouvelles géométries dédiées aux graphes, mais la logique reste identique.

### Introduction aux Layouts

Un problème majeur lorsque l'on affiche un graphe, c'est qu'il faut arriver à placer les points. En effet, les nœuds d'un réseau n'ont **pas de coordonnées naturelles**, il s'agit ainsi de les définir.

C'est ici qu'intervient le **layout** : ce dernier consiste en un algorithme qui calcule des coordonnées pour chaque nœud en fonction de la structure du graphe, afin de rendre le dessin lisible.

Il existe des dizaines de layouts possibles, voici les plus fréquents :

- **`layout = "circle"`** : place tous les nœuds en cercle. Parfait pour les petits graphes avec peu de liens.
- **`layout = "fr"`** (Fruchterman-Reingold) : ce layout simule des ressorts entre les nœuds liés (qui s'attirent) et une force magnétique entre tous les nœuds (qui se repoussent).
- **`layout = "kk"`** (Kamada-Kawai) : Un autre algorithme "physique", très bon pour équilibrer les distances, souvent plus symétrique que le `"fr"` sur les graphes de taille moyenne.
- **`layout = "manual"`** : permet de placer manuellement les points en donnant les coordonnées `x` et `y` des nœuds (ces coordonnées doivent être dans les attributs des nœuds).

Attention cependant, les algorithmes "physiques" commencent par des positions aléatoires des nœuds avant de faire agir les forces. Pour fixer le hasard et avoir un document reproductible, vous devez utiliser `set.seed()` avant de dessiner un graphe.

Commençons par un visuel simple sur notre graphe des personnages de Star Wars :

```{r}
# On fixe la seed
set.seed(2026)
# On initialise le graphique (similaire à ggplot())
ggraph(graph_characters_red, layout = "fr") +
  # On ajoute la géométrie des arêtes (les lignes)
  geom_edge_link() +
  # On ajoute la géométrie des nœuds (les points)
  geom_node_point()
```

### Personnalisation

#### Le graphe des personnages de Star Wars

Ce premier jet est difficilement lisible. Nous allons utiliser ici une grammaire similaire à `ggplot2` (par exemple `aes()`) pour améliorer l'apparence visuelle de notre graphe.

Plus spécifiquement, nous allons :

- Donner une épaisseur aux arêtes (avec `edge_width`) à partir de la colonne `weight` (le nombre de films en commun).
- Ajouter de la transparence (`alpha`) aux lignes pour ne pas écraser les points.
- Ajouter le nom des personnages avec `geom_node_text()`. L'option `repel = TRUE` est nécessaire pour éviter que les labels se chevauchent.

```{r}
#| warning: false
ggraph(graph_characters_red, layout = "fr") +
  geom_edge_link(aes(edge_width = weight), alpha=0.3, color="gray50") +
  geom_node_point(size=5, color="steelblue") +
  # Ajout du texte sur les nœuds
  geom_node_text(aes(label = name), repel = TRUE, size = 3) +
  # Taille maximale et minimale des arêtes
  scale_edge_width(range = c(0.5, 3)) +
  # Titre
  labs(title = "Réseau des personnages de Star Wars") +
  # Thème général
  theme_graph()
```

#### Le graphe biparti

Comme avec `ggplot2`, la grammaire de `ggraph` est très souple et permet de nombreux affichages possibles (quelques exemples sur <https://r-graph-gallery.com/package/ggraph.html>). Pour prendre un autre exemple, nous allons maintenant afficher notre graphe biparti `graph_sw_biparti`, qui contient à la fois les films et les personnages.

Puisque nous avions créé une colonne `type_str` lors de sa création, nous pouvons l'injecter dans l'esthétique `color` des nœuds. Nous utiliserons également le `layout = "bipartite"` conçu spécialement pour séparer les deux groupes de nœuds.

```{r}
#| warning: false
# L'option "bipartite" place les nœuds sur deux axes verticaux
ggraph(graph_sw_biparti, layout = "bipartite") +
  geom_edge_link(alpha = 0.15) +
  # On colore les nœuds selon leur catégorie
  geom_node_point(aes(color = type_str), size = 4) +
  geom_node_text(aes(label = name), repel = TRUE, size=3) +
  # On personnalise les couleurs
  scale_color_manual(values = c("film" = "darkred", 
                                "character" = "steelblue")) +
  # On tourne le graphique à l'horizontale pour une meilleure lecture
  coord_flip() +
  theme_graph()
```

Les options sont extrêmement nombreuses et nous n'avons pas le temps de les voir toutes ici. Mais d'autres exemples d'affichage de graphes seront donnés par la suite.

## Les mesures de centralité

L'affichage d'un réseau peut être intéressant lorsque celui-ci est de taille raisonnable, mais cette approche reste limitée pour en comprendre la structure. Afin de l'analyser, il existe plusieurs **mesures** ou **indices** que l'on peut calculer pour comprendre comment notre réseau est constitué.

Pour cela, il existe deux principaux types d'indicateurs :

1.  **Les indices globaux** : ils décrivent le réseau dans son ensemble. On peut s'intéresser à la *densité* du réseau (le nombre de liens existants), son *diamètre* (le plus long plus court chemin), ou le *nombre moyen de voisins*. Ces mesures servent principalement à comparer des réseaux entre eux, ce que nous n'allons pas faire ici.
2.  **Les indices locaux (sur les nœuds ou les arêtes)** : ils attribuent un score à chaque nœud ou chaque arête selon sa position structurelle. Les principaux indices ici sont ceux qu'on appelle les **mesures de centralité**.

La "centralité" d'un nœud ou d'une arête n'est pas un concept formellement unique et il existe plusieurs manières de la concevoir. En réalité, il existe plusieurs mesures de centralité qui permettent de capturer différents aspects de la "centralité" de ces objets. On peut en obtenir une liste exhaustive avec `?centrality`, mais nous allons nous concentrer ici sur les principales mesures de centralité sur les nœuds :

- **La centralité de degré (*degree*)** : C'est la mesure la plus simple. On compte le nombre de voisins directs d'un nœud. Dans notre cas, c'est la popularité immédiate (avec combien de personnages différents a-t-il partagé au moins deux films ?).
- **La centralité d'intermédiarité (*betweenness*)** : Elle mesure à quel point un nœud se trouve sur les **chemins les plus courts** qui relient tous les autres couples de nœuds du réseau. Elle met en valeur les "nœuds ponts", qui permettent de relier plusieurs parties du réseau entre elles.
- **La centralité de proximité (*closeness*)** : Elle calcule l'inverse de la somme des distances de ce nœud à tous les autres. Un nœud avec une forte proximité est structurellement "proche" de tout le monde et peut diffuser une information très rapidement dans le réseau.
- **La centralité *PageRank*** : utilisée par le moteur de recherche de Google, cet indicateur estime que l'importance d'un nœud dépend de l'importance de ses voisins. Être connecté à trois nœuds isolés donne moins de poids que d'être connecté à un seul nœud lui-même hyper-central.

::: {.callout-warning}
Attention, car certaines de ces mesures nécessitent que le graphe soit constitué d'**une seule composante connexe** (qu'il n'y ait pas de groupes de nœuds complètement séparés). Si ce n'est pas le cas, il est possible d'extraire la composante principale avec le code suivant :

```{r}
main_graph = graph_characters_red %>%
  mutate(componant = group_components()) %>%
  filter(componant == 1)
```
:::

### Application

#### Calculs des centralités

La librairie `tidygraph` permet de calculer aisément ces indicateurs à l'aide de `mutate()`, en combinant les fonctions natives du moteur mathématique. Ces mesures sont stockées directement dans un objet de type graphe, dans la partie concernant les nœuds du graphe :

```{r}
graph_centralities = graph_characters_red %>%
  activate(nodes) %>%
  mutate(
    degree = centrality_degree(),
    betweenness = centrality_betweenness(),
    closeness = centrality_closeness(),
    pagerank = centrality_pagerank()
  )
graph_centralities
```

On peut ensuite extraire un classement des nœuds selon la mesure choisie :

```{r}
# On extrait le tibble des nœuds
centralities_df = graph_centralities %>% 
  as_tibble()

# On affiche le classement selon la centralité d'intermédiarité 
degree_ranking = centralities_df %>%
  select(name, degree) %>%
  arrange(desc(degree))
degree_ranking
```

::: {.callout-note}
Si vous regardez l'aide sur les centralités, on peut voir que la plupart de ces mesures possèdent un argument `weights`, pour prendre en compte les **poids des arêtes**. Cependant, attention, ces poids peuvent représenter deux quantités opposées : des **proximités** ou des **distances**.

Dans notre réseau de personnages, il s'agit de proximités (le nombre de films en commun), et l'on peut construire un poids de type distance en prenant (par exemple) l'inverse de cette quantité :

```{r}
graph_characters_red = graph_characters_red %>%
  activate(edges)%>%
  mutate(inv_weight = 1/weight)
```

Certains indices attendent des poids de type proximité (degré, pagerank) et d'autres attendent des poids de type distance (intermédiarité, proximité). Avant d'utiliser une mesure, il faut bien regarder dans l'aide quel type de poids est attendu.

Ainsi, si nous avions voulu nos centralités en version pondérée, il aurait fallu faire :

```{r}
graph_w_centralities = graph_characters_red %>%
  activate(nodes) %>%
  mutate(
    degree = centrality_degree(weights=weight),
    betweenness = centrality_betweenness(weights=inv_weight),
    closeness = centrality_closeness(weights=inv_weight),
    pagerank = centrality_pagerank(weights=weight)
  )
graph_w_centralities
```

Que l'on aurait pu explorer en créant le tibble correspondant :

```{r}
w_centralities_df = graph_w_centralities %>% 
  as_tibble()
```
:::

#### Représentation graphique

Utilisons maintenant l'indicateur **PageRank** pour modifier l'esthétique de notre réseau. La taille et la couleur des nœuds refléteront directement ce score d'influence globale.

```{r}
#| warning: false
ggraph(graph_centralities, layout = "fr") +
  geom_edge_link(aes(edge_width = weight), alpha=0.3, color="gray50") +
  # La taille et la couleur des nœuds dépendent de pagerank
  geom_node_point(aes(size = pagerank, color = pagerank)) +
  geom_node_text(aes(label = name), repel = TRUE, size = 3) +
  # Personnalisation des couleurs des nœuds
  scale_color_gradient(low = "lightblue", high = "red3") +
  # Taille maximale et minimale des nœuds
  scale_size(range = c(3, 11)) +
  scale_edge_width(range = c(0.5, 3)) +
  labs(title = "Réseau des personnages de Star Wars") +
  theme_graph() +
  # Suppression de la légende 
  theme(legend.position = "none")
```

## Détection de communautés

Un des autres aspects de l'étude de la structure du graphe est de voir s'il existe des **groupes** naturels parmi les différents nœuds. En théorie des graphes, on appelle ces groupes des **communautés**. De manière similaire à la variance intra-classe et inter-classes, l'objectif est de regrouper les nœuds de telle sorte qu'il y ait beaucoup de liens *à l'intérieur* d'un groupe, et très peu de liens *entre* les groupes.

### La Modularité et la méthode de Louvain

Pour trouver la meilleure partition possible, il faut une fonction objectif à optimiser. Dans les réseaux, ce score s'appelle la **Modularité** (souvent notée $Q$).

Cette dernière compare **le nombre de liens à l'intérieur d'un groupe avec le nombre de liens entre les communautés**. La modularité prend des valeurs entre -1/2 et 1 : 

- Si $Q$ est proche de -1/2 : Il y a de nombreux liens entre les communautés et peu à l'intérieur de ces dernières. 
- Si $Q$ est proche de 0 : Il y a autant de liens entre les communautés qu'à l'intérieur. 
- Si $Q$ s'approche de 1 : Il y a de nombreux liens dans les communautés et peu entre ces dernières.

Les algorithmes de détection de communautés, comme la **méthode de Louvain** que nous appliquerons dans la section suivante, vont tester des milliers de combinaisons en déplaçant les nœuds d'un groupe à l'autre, et s'arrêteront lorsqu'ils auront trouvé le score de modularité $Q$ maximum. Notons que cette méthode, contrairement à la plupart des méthodes de clustering que nous avons vues, ne nécessite pas d'indiquer un nombre de groupes en amont : elle va trouver un nombre optimal de communautés elle-même.

### Application

Appliquons cela au réseau de personnages de Star Wars. Le package `tidygraph` nous offre plusieurs algorithmes via les fonctions `group_*()`, comme par exemple `group_louvain()` pour utiliser la méthode de Louvain. Cette fonction peut s'utiliser comme une mesure de centralité, à l'intérieur de `mutate()` :

```{r}
graph_communities = graph_characters_red %>%
  activate(nodes) %>%
  mutate(community = as.factor(group_louvain(weights=weight)), # On utilise les poids (attractions) des arêtes
         pagerank = centrality_pagerank())
graph_communities
```

L'algorithme a séparé notre graphe en 2 communautés. On peut les visualiser sur le graphe que nous avons construit précédemment :

```{r}
#| warning: false
ggraph(graph_communities, layout = "fr") +
  geom_edge_link(aes(edge_width = weight), alpha=0.3, color="gray50") +
  # La taille dépend de pagerank, la couleur par rapport à la communauté
  geom_node_point(aes(size = pagerank, color = community)) +
  geom_node_text(aes(label = name), repel = TRUE, size = 3) +
  scale_size(range = c(3, 11)) +
  scale_edge_width(range = c(0.5, 3)) +
  labs(title = "Réseau des personnages de Star Wars") +
  theme_graph() +
  theme(legend.position = "none")
```

Si vous observez le graphique, l'algorithme a séparé les personnages principalement par rapport à leur appartenance à la génération de films (la prélogie d'un côté, la trilogie originale de l'autre).

Comme la détection de communautés s'apparente fortement à une méthode de clustering sur les nœuds d'un graphe, nous pouvons utiliser les méthodes de comparaison vues dans ce chapitre pour étudier les liens entre ces communautés et des variables initialement présentes dans le jeu de données (tests du chi2 et F-ratio, coefficient AMI, etc.).

## Les Dissimilarités

Nous avons vu comment créer un graphe à partir d'un jeu de données, mais parfois, il s'avère que les données brutes sont initialement sous la forme d'un réseau (ex: des interactions sur un site web, des échanges de mails). Les méthodes que nous avons entrevues ci-dessus nous permettent d'analyser ce réseau, mais il est possible de vouloir utiliser des méthodes d'analyse de données ou de machine learning plus classiques.

Pour faire le lien entre un réseau et ces méthodes, la solution est souvent la construction d'une **matrice de dissimilarité (ou distance)**. Grâce à cette matrice, nous pourrons alors appliquer de nombreuses méthodes traditionnelles d'analyse de données.

### Les dissimilarités sur un graphe

Il existe plusieurs façons de calculer une dissimilarité entre deux nœuds d'un réseau. Les plus courantes sont les suivantes :

1.  **La distance du plus court chemin** ou **distance géodésique** : C'est la plus intuitive. Combien de sauts (potentiellement pondérés) faut-il faire au minimum pour aller du nœud $i$ au nœud $j$ ?
2.  **La distance de marche aléatoire (Random Walk) :** Si je me promène au hasard de nœud en nœud, combien de sauts (potentiellement pondérés) me faudra-t-il en moyenne pour atteindre $j$ depuis $i$ ?
3.  **La distance structurelle (Jaccard / Cosinus)** : Deux nœuds $i$ et $j$ sont considérés comme "proches" s'ils partagent les mêmes voisins. Il s'agit en réalité d'un indice de similarité, que l'on peut facilement transformer en dissimilarité.

### Calcul de la distance de plus court chemin

Calculons ici la **matrice des distances du plus court chemin**. Attention : si le réseau possède plusieurs composantes complètement déconnectées, la distance entre deux nœuds appartenant à des composantes distinctes est "infinie". Il s'agira alors de remplacer cette valeur par quelque chose de très grand, ou de considérer chaque composante indépendamment les unes des autres. Ce n'est pas le cas dans notre réseau de personnages.

On calcule ces distances avec la fonction `distances()` de `igraph`. Nous allons utiliser notre pondération de type "distance" pour calculer la taille des chemins, mais il s'agira pour cela de lui faire prendre le nom de `weights` :

```{r}
matrice_distances = graph_characters_red %>% 
  activate(edges) %>% 
  rename(attr_weight=weight, weight=inv_weight) %>%
  distances()
matrice_distances[1:5, 1:5]
```

En guise d'exemple, nous pouvons maintenant utiliser le **MDS (Multidimensional Scaling)** pour représenter nos nœuds dans le plan. On va pour cela utiliser la fonction construite dans le cours précédent et pondérer les nœuds par leur degré :

```{r}
# La fonction pour le MDS pondéré
weighted_mds = function(dist, weights=NULL, k_max=NULL) {
  n = nrow(dist)
  if (is.null(weights) || length(weights) != n) {
    weights = rep(1, n)
  }
  weights = weights / sum(weights)
  if (is.null(k_max) || k_max > (n-1)) {
    k_max = n-1
  }
  H = diag(n) - matrix(1/n, n, n)
  B = -0.5 * H %*% (dist^2) %*% H
  eigen_B = eigen(B)
  eigen_val = eigen_B$values
  eigen_vec = eigen_B$vectors
  eigen_val[eigen_val < 0] = 0
  coord = eigen_vec[, 1:k_max] %*% diag(sqrt(eigen_val[1:k_max]))
  return(list(eigenvalues=eigen_val, coordinates=coord))
}

# L'extraction des degrés pour les poids
degrees = graph_characters_red %>%
  activate(nodes) %>%
  mutate(degree=centrality_degree()) %>%
  as_tibble() %>%
  pull(degree)

# On fait le MDS pondéré 
mds_res = weighted_mds(matrice_distances, weights=degrees)
```

On peut maintenant afficher notre **carte factorielle** des nœuds du graphe :

```{r}
#| warning: false
# On crée un dataframe
mds_df = as.data.frame(mds_res$coordinates)

# On ajoute les quantités désirées
mds_df$degree = degrees
mds_df$name = colnames(matrice_distances)
mds_df$community = as_tibble(graph_communities)$community

# On trace les nœuds avec ggplot
ggplot(mds_df, aes(x = V1, y = V2, color = community, size=degree)) +
  geom_point() +
  geom_text_repel(aes(label = name), size = 3, show.legend = FALSE) +
  labs(title = "Nœuds projetés avec MDS à partir de la distance du plus court chemin") +
  theme_minimal() + 
  theme(legend.position = "none")
```
