---
title: "Régression multiple sur les données SeoulBike"
author: "Guillaume Guex"
lang: fr
---

## Présentation

Dans ce notebook (<https://bookdown.org/yihui/rmarkdown/>), nous allons donner un 
exemple de **régression multiple** sur les données `SeoulBikeData.csv` (<https://archive.ics.uci.edu/dataset/560/seoul+bike+sharing+demand>), qui 
contiennent des informations sur le nombre de locations de vélos à Séoul en 
fonction de différentes variables explicatives (température, humidité, saison, etc).

## Chargement des données et pré-traitements

On commence par charger les données et jeter un coup d'œil rapide à leur 
structure.

```{r}
# Charger les bibliothèques nécessaires
library(tidyverse)
library(knitr)

# Charger les données
seoul_bike = read.csv("SeoulBikeData.csv", stringsAsFactors = TRUE)

# Afficher les premières lignes des données
kable(head(seoul_bike))
```

On regarde combien de lignes possède le jeu de données.
```{r}
nrow(seoul_bike)
```
Il y a 8760 observations, ce qui correspond à une observation par heure pendant 
une année (365 jours x 24 heures = 8760).

On va retirer les variables "Date" et "Heure, qui ne sont pas 
pertinentes pour notre analyse.
```{r}
seoul_bike = seoul_bike %>% 
  select(-Date, -Hour)
glimpse(seoul_bike)
```

La variable "Functioning.Day" indique si le service de location de vélos est 
fonctionnel. On va retirer les jours où ce n'est pas le cas, car ils n'apportent
pas d'information pertinente pour notre analyse, puis retirer cette variable.
```{r}
seoul_bike = seoul_bike %>%
  filter(Functioning.Day == "Yes") %>%
  select(-Functioning.Day)
```

On observe maintenant nos variables restantes et notre nombre d'individus
```{r}
glimpse(seoul_bike)
nrow(seoul_bike)
```

Les deux variables "Seasons", "Holiday" sont catégorielles et il faudrait donc 
les transformer en variables numériques comme vu en cours. 
Cependant, cette tâche s'effectue de manière automatique en R lorsque l'on 
effectue une régression . Il n'est donc pas nécessaire d'effectuer d'autres 
pré-traitements.

-----------------

## Sélection du modèle de régression

Notre regression va s'effectuer sur la variable cible "Rented.Bike.Count".
On commence par afficher le **matrice de corrélation** entre nos variables 
numériques ce qui peut servir dans la sélection des variables. 

```{r}
# Calculer la matrice de corrélation
cor_matrix = cor(seoul_bike %>% select_if(is.numeric))
# Afficher la matrice de corrélation
kable(cor_matrix)
```

On voit que la variable la plus corrélée (en valeur absolue) avec "Rented.Bike.Count" est 
"Temperature.C." avec une valeur de 0.5627. C'est donc elle qu'il faudrait utiliser 
pour effectuer une régression avec un seul prédicteur.

Effectuons maintenant une régression multiple avec toutes les variables.
```{r}
# Effectuer la régression multiple
model_full = lm(Rented.Bike.Count ~ ., data = seoul_bike)
# Afficher le résumé du modèle
summary(model_full)
```

Si on doit retirer du modèle une variable, on va regarder la plus grande valeur 
propre, il s'agit ici de (à part l'intercept que l'on ne va retirer) de 
"Visibility..10m." (p-value = 0.204). On peut donc faire un 
nouveau modèle sans cette dernière.
```{r}
# Régression sans "Visibility..10m."
model_refined = lm(Rented.Bike.Count ~ . - `Visibility..10m.`, 
                        data = seoul_bike)
# Afficher le résumé du modèle
summary(model_refined)
```

C'est maintenant "Dew.point.temperature.C." qui a la plus grande p-valeur 
(0.148), on la retire également.
```{r}
# Régression sans "Visibility..10m." et "Dew.point.temperature.C."
model_refined = lm(Rented.Bike.Count ~ . - `Visibility..10m.` - 
                     `Dew.point.temperature.C.`, data = seoul_bike)
# Afficher le résumé du modèle
summary(model_refined)
```

Tous les coefficients sont significatifs, on peut donc se satisfaire de ce 
modèle.

-----------------

## Interprétations des résultats 

Regardons à nouveau le résumé de notre modèle affiné.
```{r}
summary(model_refined)
```

### Significativité globale du modèle

On voit que le **R² ajusté** est de 0.4615, ce qui indique que le modèle explique
46.15% de la variance totale de la variable cible "Rented.Bike.Count" 
(estimé sur la population). De plus, on voit sur la ligne suivante que le 
**test du F rejette l'hypothèse nulle** : "le R² théorique est égal à zéro" avec un 
p-valeur < 2.2e-16, ce qui indique que le modèle est globalement très 
significatif.

### Étude des coefficients

Si on regarde maintenant les **coefficients**, on peut interpréter ceux-ci comme
l'effet moyen d'une augmentation d'une unité de la variable explicative. 

On a donc comme **effet positif** sur le nombre de location de vélos les variables :

* Temperature.C.
* Wind.speed..m.s.
* Snowfall..cm.
* La modalité "No Holiday" de la variable "Holiday" (il y a plus de vélos loués hors des vacances)

Et comme **effet négatif** les variables :

* Humidity....
* Visibility..km.
* La modalité "Spring" de la variable "Seasons"
* La modalité "Summer" de la variable "Seasons"
* La modalité "Winter" de la variable "Seasons"

Comme la modalité "Autumn" de la variable "Seasons" n'est pas présente dans le 
modèle, c'est elle qui sert de référence pour les autres modalités. Les autres
saisons ayant un effet négatif, on en déduit que l'automne est la saison où il y 
a le plus de locations de vélos en moyenne **à autres variables constantes**.

Pour voir l'**effet le plus important sans prendre en compte les unités**, on va
calculer les **coefficients standardisés** $\beta$. 
```{r}
# Cet opération nécessite une librairie supplémentaire
library(QuantPsyc) 
# Calculer les coefficients standardisés
standardized_coeffs = lm.beta::lm.beta(model_refined)
# Afficher les coefficients standardisés
kable(as.data.frame(standardized_coeffs$standardized.coefficients))
```

On voit que la variable ayant l'effet standardisé le plus important est celui 
de "Temperature.C." (0.6655), ce qui indique que c'est la variable la plus
importante pour expliquer le nombre de locations de vélos à Séoul. C'était 
également la plus corrélée avec la variable cible.

-----------------

## Vérification des hypothèses de travail

Il est important de vérifier que les hypothèses du modèle linéaire sont 
respectées. On va donc regarder le diagramme des résidus.
```{r}
# Obtenir les résidus du modèle et les valeurs prédites
residuals = model_refined$residuals
predictied_values = model_refined$fitted.values
# Tracer les résidus
ggplot() +
  geom_point(aes(x = predictied_values, y = residuals)) +
  geom_hline(yintercept = 0, linetype = "dashed", color = "red") +
  labs(title = "Résidus vs Valeurs Prédites",
       x = "Valeurs Prédites",
       y = "Résidus")
```

Ce graphique montre que qu'il n'y a pas une tendance non-linéaire particulière, la 
**linéarité est respectée**. En revanche, pour ce qui est de la **normalité et surtout 
l'homoscédasticité, ces hypothèses ne semblent pas être respectées**. Il faudra
donc mettre une certaine réserve dans la communication de nos résultats. 

La forme particulière de ce graphique s'explique par le fait la variable cible
ne peut pas être négative (on ne peut pas louer un nombre négatif de vélos), ce qui
crée une sorte de "limite" pour les résidus négatifs. C'est ce qui rend ce modèle
de régression moins fiable.

-----------------






