---
title: "XI. Analyse des correspondances multiples"
author: "Guillaume Guex"
number-sections: true
lang: fr
---

## Introduction

Dans ce TP, nous allons voir comment effectuer une **Analyse des 
correspondances multiples (ACM)** avec `FactoMineR` et `factoextra`. Cette 
méthode généralise l'analyse factorielle des correspondances en permettant de 
représenter **plusieurs variables catégorielles** en même temps.

La première étape (faite de manière sous-jacente, pas besoin de le faire explicitement) consiste à transformer ce jeu de données en **tableau disjonctif complet**, en recodant les variables catégorielles avec des *dummies* :

```{r}
#| layout-ncol: 2
#| echo: false
#| message: false
library(knitr)
library(FactoMineR)
library(factoextra)

# Construction des données
donnees = data.frame(
  Individu = c("P1", "P2", "P3"),
  Genre = c("Homme", "Femme", "Homme"),
  Transport = c("Vélo", "Voiture", "Bus")
)

# Affichage des données
kable(donnees, caption="Données")

# Transformation en tableau disjonctif complet
tdc = tab.disjonctif(donnees[, 2:3]) 
tdc_complet = cbind(Individu=donnees$Individu, as.data.frame(tdc))

# Affichage de ce tableau
kable(tdc_complet, caption="Tableau disjonctif complet")
```

L'ACM n'est ensuite rien d'autre qu'une AFC appliquée sur ce tableau disjonctif complet. Ce tableau est donc considéré comme une **table de contingence individus** $\times$ **modalités**. Cette approche a plusieurs conséquences :

- **Biplot individus-modalités** : Contrairement à l'AFC qui croise deux variables, l'ACM permet de projeter les individus avec les modalités. On peut ainsi voir les attractions entre individus et modalités.
- **Calculs sur les variables** : On peut calculer des quantités sur un groupe de modalités faisant partie d'une même variable, permettant ainsi de comprendre l'effet global d'une variable.
- **Poids des variables** : Les variables possédant plus de modalités ont une inertie plus forte. Il est donc parfois nécessaire de regrouper les modalités avant l'analyse, pour avoir des variables avec un nombre de modalités équivalent.

Nous allons voir tous ces concepts plus en détail avec la pratique.

Les librairies nécessaires sont les suivantes :
```{r message=FALSE, warning=FALSE}
library(tidyverse)
library(readxl)
library(FactoMineR)
library(factoextra)
```

## L'analyse des correspondances multiples

### Chargement et pré-traitements

Commençons par charger le jeu de données de pragmatique :
```{r}
pragmatique_df = read_excel("data/pragmatique.xlsx")
```

Pour illustrer l'ACM, nous allons voir les relations qui existent entre 
les variables `Type morpho-syntaxique`, `Position du marqueur dans l'UCT` et
`Direction`. Certaines de ces variables nécessitent un léger pré-traitement.

La variable `Position du marqueur dans l'UCT`, possède les modalités 
`"début*"` et `"fin*"`, qui indiquent que le marqueur est "presque" dans cette 
position, mais qu'il y a un petit élément de langage (p.ex. "heu", "ben") qui
précède ou succède au marqueur. Dans ce TP, pour simplifier l'analyse, nous 
allons considérer ces modalités comme étant identiques à leur équivalent sans 
étoile. 

La variable `Direction`, quant à elle, possède une modalité `"à l’intérieur"`, 
qui diffère de `"à l'intérieur"` de par son apostrophe. Nous allons corriger 
cette erreur.

Ces recodages s'effectuent avec la fonction `recode()`, et nous en profitons 
pour nommer les variables recodées avec un nom plus facile d'utilisation : 
```{r}
pragmatique_df = pragmatique_df %>%
  mutate(Type = `Type morpho-syntaxique`,
         Position = recode(`Position du marqueur dans l'UCT`,
                           "début*" = "début",
                           "fin*" = "fin"),
         Direction = recode(Direction, "à l’intérieur" = "à l'intérieur"))
```

On va maintenant créer un jeu de données contenant uniquement nos variables 
étudiées :
```{r}
pragmatique_red_df = pragmatique_df %>%
  select(Type, Position, Direction)
```

***

### L'ACM avec FactoMineR

Pour effectuer l'analyse des correspondances multiples, on utilise la fonction
`MCA()` :
```{r}
mca_res = MCA(pragmatique_red_df, graph=F)
mca_res
```

Le retour de cette fonction nous donne plusieurs quantités, dont la plupart 
similaires à l'AFC. Cependant, on trouve d'autres résultats, comme par exemple
le **tableau disjonctif**, qui a servi de base à l'ACM : 
```{r}
head(mca_res$call$Xtot)
```

Ce tableau illustre bien le principe de **recodage binaire** de variables
catégorielles. Une variable catégorielle avec $m$ modalités peut être recodée 
par $m$ colonnes représentant $m$ variables binaires. Si l'individu possède 
la modalité $i$, alors un 1 sera présent dans la colonne correspondante, et 0
dans les colonnes des autres modalités.

Le résultat principal de l'ACM est le **biplot**, qui s'obtient avec 
`fviz_mca_biplot()` de `factoextra` :
```{r}
fviz_mca_biplot(mca_res)
```

Et on peut obtenir la répartition de l'information sur les différents axes 
avec :
```{r}
fviz_eig(mca_res, addlabels=TRUE)
```

Nous allons maintenant voir comment obtenir des résultats plus détaillés dans
la prochaine section.

## Exploration des résultats

### Les variables

Lors d'une ACM, on se focalise généralement sur l'interprétation des modalités 
des différentes variables, dont l'affichage peut être isolé des individus 
grâce à la fonction `fviz_mca_var()`. Ici, nous allons colorer les différentes
modalités selon leur appartenance aux variables.

On commence par extraire le nombre de modalités de chaque variable grâce aux 
dimensions de la table de contingence sur notre jeu de données :
```{r}
n_modalities = dim(table(pragmatique_red_df))
n_modalities
```

On peut donc construire un vecteur contenant l'appartenance de chaque modalité 
aux variables :
```{r}
modality_type = rep(names(pragmatique_red_df), n_modalities)
modality_type
```

On peut alors tracer le graphique des modalités avec la coloration 
correspondant aux différentes variables (pour rappel, le paramètre `repel=T` 
empêche la superposition des éléments textuels) :
```{r}
fviz_mca_var(mca_res,
             repel = TRUE, 
             col.var = modality_type,
             mean.point = FALSE,
             legend.title = "Variables")
```

Les contributions aux axes s'obtiennent avec `fviz_contrib()` :
```{r}
fviz_contrib(mca_res, choice="var", axes=c(1, 2))
```

Et la qualité de la représentation (la corrélation ou cos2) avec 
`fviz_cos2()` :
```{r}
fviz_cos2(mca_res, choice="var", axes=c(1, 2))
```

Mais on peut également obtenir la corrélation entre l'entièreté d'une 
variable (i.e. toutes ses modalités) et les axes via `mca_res$var$eta2` :
```{r}
mca_res$var$eta2
```

Ce qui peut être représenté graphiquement par `fviz_mca_var()` avec l'argument `choice="mca.cor"` :
```{r}
fviz_mca_var(mca_res, choice="mca.cor")
```

### Les individus

Comme nous l'avons vu sur le biplot, la représentation des individus 
est généralement moins informative (surtout si ces derniers sont anonymes)
que la représentation des variables.  Cependant, on peut utiliser une 
variable auxiliaire (ou plusieurs) afin de gagner de l'information sur la 
position des individus. Ici, nous allons cartographier les différents lemmes.

On commence par extraire le vecteur des lemmes :
```{r}
lemme = pragmatique_df$Lemme
```

Et on réutilise `fviz_mca_biplot()` pour afficher nos individus avec nos 
modalités. Plusieurs options sont utilisées ici :

* `goem.ind="point"` permet de n'afficher que des points, sans label.
* `col.ind=lemme` donne des couleurs aux individus correspondant aux lemmes.
* `addEllipses=T` affiche également des ellipses illustrant la répartition 
                  des différents lemmes.
* `ellipse.type="confidence"` permet de tracer des ellipses illustrant 
                                 un intervalle de confiance sur la moyenne.

Avec ces options, le résultat donne :
```{r}
fviz_mca_biplot(mca_res, 
                geom.ind="point", 
                col.ind=lemme, 
                col.var=modality_type,
                addEllipses=T,
                ellipse.type="confidence", repel=T)
```

Notez qu'on aurait pu obtenir un résultat similaire (mais pas complètement 
identique) en définissant `Lemme` comme une **variable supplémentaire**.

On sélectionne `Lemme` en plus de nos trois variables étudiées :
```{r}
pragmatique_sup_df = pragmatique_df %>%
  select(Lemme, Type, Position, Direction)
```

On effectue l'ACM en précisant que notre première colonne (`quali.sup=1`) est
une variable supplémentaire :
```{r}
mca_sup_res = MCA(pragmatique_sup_df, graph=F, quali.sup=1)
```

Et on affiche à nouveau le graphique des variables, qui contiendra alors les 
modalités de la variable supplémentaire :
```{r}
fviz_mca_var(mca_sup_res, 
             col.var=modality_type, 
             repel=T,
             mean.point = FALSE,)
```

Notez que ce résultat diffère légèrement du précédent car cette fois-ci, 
les Lemmes sont dans l'espace des variables (alors qu'avant 
ils étaient dans l'espace des individus). Pour comparer les lemmes avec les modalités étudiées, on se basera sur la **distance** lorsque les points sont dans le même espace, alors que précédemment, lorsque les Lemmes sont dans l'espace des individus et les modalités dans l'espace des variables, il faut plutôt considérer le **produit scalaire** (la direction) pour les comparer. 
